ACORDAO-COMPLETO-1276865

ACÓRDÃO 1407/2020 ATA 19/2020 - PLENÁRIO

VISTOS, relatados e discutidos estes autos de tomada de contas especial instaurada pelo Ministério do Planejamento, Orçamento e Gestão em decorrência de supostas irregularidades na aplicação dos recursos repassados à Prefeitura Municipal de Campina Grande, por meio do convênio 608/1997 (Siafi 345323) , celebrado entre o Ministério do Planejamento, Orçamento e Gestão (MPO) e o citado município;
ACORDAM os Ministros do Tribunal de Contas da União, reunidos em sessão do Plenário, com fundamento nos arts. 1º, inciso I, 16, inciso II, 18 e 23, inciso II, da Lei nº 8.443/92, c/c o art. 214, inciso II, do Regimento Interno do TCU, ante as razões expostas pelo Redator, em:
9.1. julgar regulares com ressalva as contas do Sr. Cássio Rodrigues da Cunha Lima relativas ao Convênio 608/1997 (Siafi 345323) , celebrado entre o Ministério do Planejamento, Orçamento e Gestão (MPO) e o município de Campina Grande;
9.2. dar ciência desta deliberação ao responsável.

Tomada de contas especial instaurada em decorrência da falta de aplicação financeira de recursos federais transferidos por meio de convênio que tinha por objeto a construção do açude Santa Glória em Campina Grande. Análise das alegações de defesa.

O responsável, ex-prefeito de Campina Grande, Cassio Cunha Lima, foi citado por este Tribunal em razão das seguintes ocorrências:
a) ausência de aplicação financeira dos recursos federais transferidos ao município de Campina Grande/PB por força do convênio 608/1997 (Siafi 345323) , celebrado com o Ministério do Planejamento, Orçamento e Gestão (MPO) , causando prejuízo de R$ 155.486,50, correspondente à receita que deixou de ser auferida; 
b) retirada, em julho de 1998, dos recursos federais da conta específica do convênio 608/1997 (Siafi 345323) para destino não identificado, com retorno em setembro de 1999, sem qualquer correção monetária e/ou juros de mora. 
	Em sua defesa, o responsável apresentou as seguintes alegações:
1 - prejuízo ao exercício da ampla defesa, haja vista o longo prazo decorrido entre a ocorrência dos fatos e a instauração da conta especial, o que, segundo o responsável, exige o arquivamento da presente TCE, nos termos da jurisprudência da época, não sendo correto aplicar retroativamente a IN/TCU 56/2007; 
2 - ausência de responsabilidade, tendo em vista que sua atuação no convênio foi apenas como agente político; 
3 - o pagamento do débito levaria ao enriquecimento sem causa da Administração Pública.
	Analiso o primeiro argumento:
	Alega o responsável que este Tribunal estaria indevidamente aplicando a Instrução Normativa nº 56/2007 a fatos pretéritos, o que ofenderia a irretroatividade da norma mais gravosa. Para tanto, cita diversos julgados do TCU, sob a alegação de que estariam a fundamentar a sua pretensão, no sentido de que, antes da referida instrução normativa, o TCU arquivava diversos processos em face do longo tempo transcorrido, sem impor qualquer condição para tanto. Segundo as palavras do próprio responsável, "nunca se cogitou quanto a que notificações aos responsáveis pudessem afastar o arquivamento dos autos".
	Sem razão, no ponto, o responsável. Contrariamente ao afirmado, a jurisprudência deste Tribunal sempre foi inequívoca sobre a matéria, ao exigir, para o arquivamento de uma tomada de contas especial, o efetivo prejuízo ao erário, em decorrência do longo tempo transcorrido, sem que o responsável tenha sido, no aludido período, provocado por qualquer órgão de controle, seja o TCU, seja a CGU, seja o órgão concedente dos recursos.
	Essa sempre foi a pacífica jurisprudência do TCU. Aliás, as disposições da IN/TCU nº 56/2007 e, atualmente, da IN/TCU nº 71/2012 foram apenas a positivação dessa jurisprudência. Portanto, não há que se falar em irretroatividade da norma mais gravosa, pois antes da entrada em vigor dessas normas regulamentares o entendimento desta Corte de Contas já era exatamente esse.
	Considerando, porém, que o responsável apresentou nada menos do que 34 precedentes deste Tribunal que estariam a fundamentar a posição que sustenta, entendi prudente analisar um a um esses precedentes e constatei que todos, sem exceção, dizem respeito às seguintes situações:
	1 - a arquivamento de processos, sem julgamento de mérito, em decorrência de longo tempo transcorrido entre a data do fato e a primeira provocação do responsável feita pelo órgão repassador dos recursos, especialmente naqueles casos em que houve a extinção do órgão repassador original e o órgão sucessor enviou ofício ao responsável quando já passados muitos anos, dificultando assim o exercício da ampla defesa;
	2 - a arquivamento de processos, sem julgamento de mérito, em decorrência do falecimento do responsável, antes que tenha sido citado, sem que os sucessores tenham sido chamados ao processo, o que somente ocorreria quando já passados muitos anos;
	3 - a arquivamento de processos, sem julgamento de mérito, tendo em vista que o responsável apresentou documento que comprova ter prestado contas ao órgão repassador, mas este, por sua vez, não localizou a referida prestação de contas, especialmente nos casos em que o órgão repassador original foi extinto e sucedido por outro.
	Portanto, nenhum dos precedentes invocados pelo responsável embasa a sua tese. Ao contrário, o voto condutor do Acórdão nº 1.218/2007 - 1ª Câmara, citado pelo responsável bem retrata a jurisprudência pacífica desta Corte já naquela época, consoante se vê do seguinte trecho:
5.	Importa notar que o caso em tela difere daqueles em que o gestor foi inicialmente omisso e a instauração da TCE deu-se de forma tardia, pois nessa hipótese, a demora na atuação do poder público não atenuaria a culpabilidade do gestor pela irregularidade cometida pelo descumprimento do dever de prestar contas. A propósito, trago à colação trecho do Parecer do Procurador Júlio Marcelo de Oliveira, exarado no bojo do TC-013.931/2005-4, que bem retrata a distinção da situação em exame com aquela do gestor inicialmente omisso:
"De fato, não há falar em contas iliquidáveis quando a demora no exame das contas decorreu inicialmente da omissão do gestor em apresentá-las, conduta que por si só viola princípio fundamental da República, constitui ato de improbidade administrativa (Constituição Federal, art. 70, parágrafo único, c/c o art. 93 do Decreto-lei n. 200/1967 e art. 11, inciso VI, da Lei 8.429/1992) e faz nascer a presunção de desvio dos recursos, conforme assentado na jurisprudência desta Corte (v.g. Acórdãos ns. 162/2004, 129/2004, 94/2004, 61/2004 e 1.498/2003, todos da 2ª Câmara) .
A recente jurisprudência desta Corte considerando algumas contas especiais iliquidáveis encontra suporte fático e legitimação em casos em que o órgão repassador se houve com mora desarrazoada e injustificável no exame de contas que foram prestadas tempestivamente, mas que por alguma falha na prestação de contas, só muito tardiamente apontada, foram no final rejeitadas.
Nesses casos, o longo tempo decorrido entre a prestação de contas e a sua rejeição pelo órgão repassador deveras produz prejuízos sensíveis para as possibilidades de defesa do responsável, prejuízos esses que não são decorrentes de sua própria conduta, mas da administração, quedando violado, pois, o pleno exercício da ampla defesa e do contraditório. Nesse especial contexto, é razoável considerar que o silêncio da administração por tão longo tempo possa ter sido tomado pelo gestor que prestou contas como tácita aprovação.
Muito diferente, contudo, é a situação do omisso no dever de prestar contas. A longa demora do órgão concedente em cobrá-la, conquanto censurável, em nada mitiga a intensa culpabilidade do gestor omisso, porquanto o cumprimento do dever de prestar contas a que estava jungido independe de provocação do órgão repassador". (grifos meus) 
	Portanto, a jurisprudência deste Tribunal sempre exigiu que o longo tempo transcorrido fosse entre a data dos fatos e a primeira provocação do responsável feita pelo órgão repassador dos recursos e não pelo TCU apenas. Não é, todavia, a hipótese que se verifica no presente processo.
	O convênio que ora se analisa foi firmado em dezembro de 1997. Em 29.02.2000, o Ministério da Integração Nacional enviou ofício ao responsável cobrando a prestação de contas até então ausente (peça 16, p. 1) .
	Em 11.04.2000, o responsável encaminhou a prestação de contas ao Ministério da Integração Nacional (peça 15, p. 1) .
	Em 12.06.2000, o Ministério da Integração Nacional enviou novo ofício ao responsável no qual solicita alguns documentos ausentes da prestação de contas apresentada meses antes (peça 19, p. 1) .
	A partir de então, consta dos autos uma sucessão de ofícios e documentos trocados entre o Ministério da Integração Nacional e o responsável, que se estendem por vários anos, o que demonstra ter sido o responsável provocado desde aquela época a apresentar a prestação de contas e os documentos pertinentes, fato que demonstra, indubitavelmente, a não aplicação a este processo da jurisprudência desta Corte relativa ao longo tempo transcorrido, pois, em momento algum, ficou demonstrado nos autos ter tido o responsável prejuízo para o exercício de sua defesa, seja perante este Tribunal, seja perante o órgão repassador dos recursos.
	Quanto ao segundo argumento de defesa apresentado pelo responsável, no sentido de que atuou na condição de agente político, entendo que lhe assiste razão.
	O contrato para execução da obra objeto do convênio, celebrado entre o Município de Campina Grande e a Empresa Municipal de Urbanização de Borborema (URBEMA) , foi assinado pelo ex-prefeito, mas também pelo Secretário de Obras, e registra, como interveniente, o Secretário de Fazenda (peça 20, p. 16-20) .
	Além disso, em diversos documentos constantes da prestação de contas apresentada consta a assinatura do Secretário de Fazenda, Sr. Bertrand Cunha Lima, como "responsável pela execução" do convênio (peça 20, p. 2-6) . Referidos documentos são os seguintes: Relatório de Execução Físico-financeira (peça 20, p. 2) ; Relatório de Execução da Receita e Despesa (peça 20, p. 3) ; Relação de pagamentos (peça 20, p. 4) ; Relação de Bens (peça 20, p. 5) ; Conciliação da Conta Bancária (peça 20, p. 6) .
	À fl. 1 da peça 21, consta o Ofício nº 175, de 17.07.2000, assinado pelo Sr. Bertrand Cunha Lima, Secretário de Fazenda, por meio do qual envia ao Ministério da Integração Nacional os seguintes documentos: Relatório do cumprimento do objeto do convênio; cópia do termo de aceitação definitiva da obra; e justificativa da dispensa de licitação.
	Não me convence do contrário a menção feita pela Secex/PB no sentido de que o ex-prefeito assinou vários documentos relativos ao convênio e que, portanto, deveria responder pela movimentação indevida na conta-corrente do convênio. Isso porque, para mim, a assinatura desses documentos apenas reforça a atuação do ex-prefeito como agente político e, exatamente por isso, signatário do citado convênio, assim como dos termos aditivos, pedidos de prorrogação de prazo e demais documentos formais.
	Daí a se concluir que o ex-prefeito deveria se envolver em questões meramente operacionais é um passo que entendo largo demais para o presente processo.
	Segundo dados disponíveis na página do IBGE na internet, o município de Campina Grande tem mais de 385 mil habitantes, espalhados em um território de 594 km². Não me parece razoável admitir que o prefeito de um município com essas características dedicaria parte do seu tempo para administrar a conta corrente de um convênio, que é um ato tipicamente operacional, de natureza financeira.
	Ressalto que o técnico da Secretaria de Defesa Civil do Ministério da Integração Nacional, em visita in loco, atestou, por meio de relatório de inspeção, assinado em 31/10/2000, a realização plena do objeto do convênio (peça 25, fl. 1-5) . Esse fato não foi, em momento algum deste processo, questionado. Ao contrário, todos que atuaram neste processo reconheceram o pleno cumprimento do objeto do convênio.
	Nesse sentido, entendo razoável esperar que o prefeito de um município do porte de Campina Grande supervisione a sua equipe, no sentido de verificar se o objeto do convênio está sendo devidamente cumprido, nos termos da legislação. No entanto, não me parece razoável esperar que o grau de supervisão atinja a verificação da movimentação da conta-corrente do convênio. Creio que o homem médio, diante das múltiplas e relevantes atribuições do prefeito de um município desse porte, não estabeleceria, em sua escala de prioridades, fazer verificações dessa natureza.
	Quanto ao terceiro argumento do responsável, de que haveria enriquecimento sem causa da Administração Pública, caso ocorresse a devolução dos recursos, ressalto que a jurisprudência desta Corte de Contas é no sentido de que não cabe cobrar do responsável o valor correspondente aos rendimentos que seriam auferidos caso os recursos tivessem sido aplicados no mercado financeiro.
	Sobre o assunto transcrevo abaixo a manifestação do Ministro-Substituto Augusto Sherman Cavalcanti na proposta de deliberação que precede o Acórdão 1.259/2010 - 2ª Câmara:
5. (...) quanto à imputação de débito pelo montante estimado da quantia que seria obtida caso os recursos estivessem mantidos em aplicação financeira, durante o primeiro mês em que fora colocado à disposição da municipalidade, tenho entendimento divergente dos pareceres.
6. O objetivo da realização de transferência dos recursos mediante convênio não é o auferimento de rendimentos em aplicação financeira, e o da norma aplicável (art. 116, § 4º, da Lei 8.666/1993 c/c o art. 20, §§ 1º, 2º e 3º) também não o é. Enquanto o objetivo do convênio é a execução do objeto avençado, o da norma que dispõe sobre a aplicação financeira dos recursos é o de garantir que o montante repassado não sofra eventuais efeitos negativos da desvalorização da moeda e redução do poder de compra desta em face da inflação.
7. Assim, enquanto não aplicados, os rendimentos auferidos garantem a manutenção da compatibilidade entre o montante repassado com a capacidade desse montante de alcançar os objetivos do convênio. O comando visa, portanto, a um benefício garantista, tendo em vista que pode ou não ocorrer de os recursos, parados, sofram efeitos de corrosão, hoje de probabilidade mais remota. Se isso ocorre e inviabiliza o objeto, surge uma situação de efetivo dano que deve ser reparado com a devolução dos recursos, sobre os quais incidem correção monetária e juros legais cabíveis. E se o gestor aplica os recursos no mercado financeiro, conforme determina a norma, esses devem ser obrigatoriamente revertidos à consecução do objeto e devolvidos quando houver saldo ao fim da execução, sob pena de devolução desses, pois também gera dano ao erário.
8. Nessa linha, impende-me salientar, inclusive, que, por ocasião do precedente Acórdão 4.920/2009 - 1ª Câmara, já havia este Relator se manifestado no sentido de que: 
' (...) não cabe cobrar do responsável o valor correspondente aos rendimentos que seriam auferidos caso os recursos tivessem sido aplicados no mercado financeiro. O que a legislação determina é que seja efetivada a aplicação financeira e que seus rendimentos sejam aplicados no objeto do convênio, sendo eventual saldo restituído aos cofres federais. O fato de o responsável não ter cumprido a legislação, não aplicando financeiramente os recursos, pode lhe ensejar, tão somente, a aplicação de multa e o julgamento pela irregularidade das contas. Outrossim, sobre o montante não aplicado no objeto, já incidirão correção monetária e juros moratórios, desde a data em que foram colocados à disposição do gestor municipal.'
9. Em semelhante sentido podem ser encontrados ainda os Acórdãos 1.123/2008 - Plenário e 2.762/2008 - 2ª Câmara, cujas manifestações corroboram o entendimento de que, em casos tais, não se imputaria débito pelo montante que 'deveria ser obtido se os recursos tivessem sido aplicados no mercado financeiro', mas sanção deste Tribunal ao gestor descumpridor da norma, a depender das circunstâncias do caso concreto. No caso concreto em exame, dado o diminuto valor do suposto rendimento abdicado por decisão de manter os recursos em conta corrente no primeiro mês, entendo suficiente incluir, como fundamento legal para a irregularidade das contas, a alínea 'b' do inciso III do art. 16 da Lei 8.443/1992, mantendo-se, ainda, o débito pelo cumprimento parcial do objeto."
	Vê-se, assim, nos termos dos precedentes acima citados, no caso de ausência de aplicação no mercado financeiro dos recursos repassados mediante convênio não cabe a condenação do ordenador de despesas ao pagamento, em favor do Erário federal, da quantia que teria sido auferida com essa aplicação. Caberá, no máximo, a depender de cada caso concreto, a aplicação de uma multa.
	No presente processo, não identifico sequer os elementos necessários a respaldar a aplicação da multa, porquanto o objeto do convênio foi integralmente cumprido, não tendo, portanto, havido prejuízos nem para o Erário federal nem para o municipal nem, muito menos, para a população local, pois se beneficiou da plena execução do objeto do convênio.
	Esta declaração de voto, até o parágrafo acima, havia sido preparada na forma de voto revisor, em virtude do meu pedido de vista, anterior, ainda, à declaração de suspeição consignada pelo relator, Ministro Walton Alencar Rodrigues para relatar este processo, nos termos do art. 135 do Código de Processo Civil c/c o art. 151, parágrafo único, do Regimento Interno do TCU.
	Portanto, como bem observou o atual relator da matéria, Ministro Benjamin Zymler, "em razão da declaração de suspeição do relator original, ocorrida após pedido de vista do art. 119 do Regimento Interno, o voto por ele proferido deve ser tornado sem efeito. Sendo assim, todos os atos processuais posteriores, ocorridos na etapa de julgamento, devem ser tornados insubsistentes, inclusive o pedido de vista do insigne Ministro Revisor, que, por óbvio, pode exercer novamente todas as suas atribuições regimentais por ocasião do novo julgamento". É exatamente por essa razão que estou apresentando, nesta oportunidade, a presente declaração de voto divergente.
	Por essas razões, com as devidas vênias, voto por que o Tribunal adote a deliberação que ora submeto à apreciação deste Colegiado.
TCU, Sala das Sessões Ministro Luciano Brandão Alves de Souza, em 3 de junho de 2020.
RAIMUNDO CARREIRO
Redator

Prefeitura Municipal de Campina Grande - PB.

3. Interessados/Responsáveis:
3.1. Interessados: Ministério do Planejamento, Orçamento e Gestão (vinculador). 
3.2. Responsável: Cássio Rodrigues da Cunha Lima (XXX.874.324-XX).

RAIMUNDO CARREIRO

Walton Alencar Rodrigues.

Ministro Bruno Dantas.

13.1. Ministros presentes: José Mucio Monteiro (Presidente), Walton Alencar Rodrigues, Benjamin Zymler (Relator), Augusto Nardes, Aroldo Cedraz, Raimundo Carreiro (Redator), Ana Arraes, Bruno Dantas (Revisor) e Vital do Rêgo.
13.2. Ministros com voto vencido: Benjamin Zymler (Relator), Ana Arraes e Bruno Dantas (Revisor).
13.3. Ministro que alegou impedimento na Sessão: Walton Alencar Rodrigues.
13.4. Ministros-Substitutos presentes: Augusto Sherman Cavalcanti, Marcos Bemquerer Costa, André Luís de Carvalho e Weder de Oliveira.

BENJAMIN ZYMLER

Cuidam os autos de tomada de contas especial instaurada pelo Ministério do Planejamento Orçamento e Gestão (MPOG) , em desfavor do Sr. Cássio Rodrigues Cunha Lima, ex-prefeito de Campina Grande/PB, em razão da ausência de aplicação financeira dos recursos federais transferidos ao município de Campina Grande/PB por força do convênio 608/1997 (Siafi 345323) .
2.	A referida avença tinha por objeto a construção do açude Santa Glória em Campina Grande.
3.	Para a consecução do empreendimento, foi prevista a utilização de R$ 1.100.000,00, sendo R$ 1.000.000,00 de responsabilidade da União e o restante correspondente à contrapartida do município.
4.	Submetidos os autos a este Tribunal, foi ordenada, por força do despacho do eminente Ministro Walton Alencar, então Relator do processo (peça 90) , a citação do Sr. Cássio Rodrigues da Cunha Lima, ex-Prefeito Municipal de Campina Grande/PB e atual Senador da República, para que apresentasse alegações de defesa sobre os fatos relacionados a seguir e/ou recolhesse aos cofres do Tesouro Nacional a quantia original de R$ 155.486,40, atualizada monetariamente a partir de 4/9/1999:
	"a) ausência de aplicação financeira dos recursos federais transferidos ao Município de Campina Grande/PB por força do convênio 608/1997 (Siafi 345323) , celebrado com o Ministério do Planejamento, Orçamento e Gestão (MPO) , causando prejuízo de R$ 155.486,50, correspondente à receita que deixou de ser auferida;
	b) retirada, em julho de 1998, dos recursos federais da conta específica do convênio 608/1997 (Siafi 345323) para destino não identificado, com retorno em setembro de 1999, sem qualquer correção monetária e/ou juros de mora."
5.	A Secex/PB promoveu a análise da defesa apresentada pelo responsável, na forma da instrução transcrita parcialmente a seguir, com os ajustes de forma que entendi convenientes (peça 101) : 
"6.	O histórico de acontecimentos que resultaram na presente TCE encontra-se descrito na instrução anterior da Secex/PB (peça 87) .
7.	Em 9/3/2012, na referida instrução (peça 87) , o auditor da Secex/PB manifestou-se no sentido do arquivamento dos autos com base no prejuízo ao exercício da ampla defesa considerando o longo decurso de prazo da Administração Pública na instauração da TCE e o estabelecido na Instrução Normativa 56/2007-TCU. A seguir transcreve-se trecho da conclusão da instrução (peça 87, fl. 7) : (...) 
8.	O diretor da 1ª diretoria técnica da Secex/PB divergiu da proposta do auditor, embasando-se, fundamentalmente, na constatação de que houve notificação do responsável antes da instauração da TCE, e que a mesma interrompe a contagem do prazo estabelecido na IN/TCU 56/2007 (peça 88) .
9.	Aditivamente, em análise da responsabilidade do ex-prefeito e da existência do débito, concluiu-se pela responsabilização do gestor e pela pertinência do débito.
10.	O titular da Secex/PB acompanhou o posicionamento do diretor técnico (peça 89) .
11.	Em 8/5/2012, o Exmo. Ministro-Relator Walton Alencar Rodrigues proferiu despacho anuindo à proposta dos dirigentes da Secex/PB e determinou a citação do responsável, nos seguintes termos (peça 90) :
 (...) 
12.	Em 4/7/2012, depois de prorrogado o prazo para manifestação, o responsável apresentou sua defesa (peça 98) . 
13.	Feito o histórico resumido, passa-se à análise da defesa apresentada.
EXAME TÉCNICO
14.	O responsável não apresentou argumentos quanto à irregularidade em si. A defesa apresentou, basicamente, argumentos em três frentes. Na primeira delas procura-se demonstrar que, devido ao longo decurso de prazo entre a ocorrência da irregularidade e a instauração da TCE, restou prejudicado o exercício da ampla defesa e, em decorrência, os autos devem ser arquivados. Na sequência, com relação ao mérito, o manifestante argumenta no sentido da ausência de responsabilização do defendente, em face da sua atuação como agente político. Por fim, alega que o recolhimento do débito causaria enriquecimento sem causa da administração pública.
15.	Passa-se à análise dos argumentos apresentados.
Do não arquivamento do processo em face do decurso de prazo
Resumo dos argumentos
16.	O manifestante alega que os fatos que ensejaram a TCE ocorreram mais de dez anos antes da instauração do processo e a sua citação só ocorreu mais de quinze anos depois do fato (peça 98, fl. 3) .
17.	Com base nessa condição, entende o manifestante que o processo deve ser arquivado considerando o estabelecido no art. 5º, §§ 4º e 5º, c/c os arts. 1º, § 2º, inciso II, e 10 da Instrução Normativa TCU 56/2007.
18.	O defendente apresenta uma série de decisões do TCU no sentido do arquivamento dos autos ou dispensa de instauração de TCE com base nesses dispositivos da norma, tais como os Acórdão 2367/2008-TCU-Plenário e 2.709/2008-Plenário. Em adição, o responsável transcreve trecho da instrução do auditor da Secex/PB que, em instrução anterior no presente processo, manifestou-se no sentido do arquivamento dos autos.
19.	A seguir apresentam-se alguns trechos da defesa em que são transcritos julgados do TCU (peça 98, fl. 5) :
'Vale trazer a lume outros paradigmas na mesma linha:
"TOMADA DE CONTAS ESPECIAL. DELIQ. CITAÇÃO. COMPROMETIMENTO DA AMPLA DEFESA. TCE INSTAURADA MAIS DE 11 ANOS APÓS O REPASSE DOS RECURSOS SEM NOTIFICAÇÃO ANTERIOR. APLICAÇÃO DO ART. 5°, § 4° DA IN/TCU 56/2007, C/C O ITEM 9.2 DO Acórdão 2647/2007-TCU-Plenário. ARQUIVAMENTO. (Acórdão 291/2008-TCU-Segunda Câmara, Rel. Min. UBIRATAN AGUIAR, Dou 15/08/2008) ."
Colhe-se do Aresto:
" (...) 
3. Em síntese, passaram-se mais de 13 anos entre o fim da vigência do acordo e a notificação à ex-prefeita. Esse fato, comprovadamente alheio à vontade dela, sem sombra de dúvidas, compromete sobremaneira o exercício da sua ampla defesa, direito assegurado pela Constituição brasileira a todo cidadão.
 (...) "
É sem dúvida a hipótese dos autos em exame.
Fatos geradores havidos no longínquo exercício de 1997 impulsionaram a citação do Requerente, comprometendo, inequivocamente, o exame sereno das questões e dificultando o exercício eficaz da defesa.
Na mesma diretriz segue remansosa a construção jurisprudencial desta Excelsa Corte:
"TCE. CONVÊNIO. OMISSÃO. COMPROMETIMENTO DA AMPLA DEFESA PELO LONGO DECURSO DE PRAZO ATÉ A PRIMEIRA NOTIFICAÇÃO. ARQUIVAMENTO DO PROCESSO.
 (...) ' (grifos acrescidos) 
Análise
20.	O manifestante baseia-se, fundamentalmente, no art. 5º da IN/TCU 56/2007. Esse artigo estabelece que, quando decorridos mais de 10 anos da irregularidade, não cabe mais a instauração da TCE (ou cabe o seu arquivamento, caso já instaurada) , tendo em visto o prejuízo ao exercício da ampla defesa ocasionado pelo decurso de prazo. Os argumentos apresentados pelo manifestante e a jurisprudência citada são baseados nessa condição.
21.	Conforme relatado no histórico desta instrução, a pertinência ou não do arquivamento dos autos pelo decurso de prazo entre a irregularidade e a notificação do responsável já foi objeto de análise no presente processo. 
22.	Em posicionamento contrário ao do auditor, o diretor da 1ª diretoria técnica e o secretário da Secex/PB posicionaram-se no sentido do não arquivamento dos autos. Apontou-se que o § 5º do art. 5º da IN/TCU 56/2007 prevê a interrupção da contagem do prazo com a notificação do responsável, que no caso em análise ocorreu antes dos dez anos. Em suma, a motivação dos dirigentes da Secex/PB foi: (i) o responsável tinha ciência prévia da necessidade de aplicação dos recursos no mercado financeiro visto que essa obrigação constava explicitamente em mais de uma cláusula do convênio e era prevista na IN/STN 1/2007; (ii) quando da prestação de contas, o gestor encaminhou o extrato bancário incompleto, sem o período em que os recursos foram retirados irregularmente da conta, mesmo com a previsão nos termos do convênio e na IN/STN de encaminhamento do extrato da conta bancária para todo o período (do recebimento dos recursos até o último pagamento) ; (iii) o processo não se enquadra como contas iliquidáveis por caso fortuito ou de força maior comprovadamente alheio à vontade do responsável; (iv) igualmente, não se encaixa na situação descrita na IN/TCU 56/2007 para arquivamento da TCE, uma vez que, houve notificação do responsável em período anterior à instauração da TCE e o prazo previsto na norma interrompe-se com a notificação do responsável.
23.	A seguir transcrevem-se alguns trechos da referida análise (peça 88, fl.1) :
'4. Dessa forma, como assinou o termo de convênio, as regras, que estavam claras na norma e no termo de convênio (cláusulas quinta e sexta - v. peça 6) , eram do conhecimento do ex-prefeito, de sorte que, ao não aplicar os recursos no mercado financeiro e ao retirá-los da conta específica sem que fosse para pagar as obras do convênio, o gestor tinha plena consciência da irregularidade que estava praticando e das futuras consequências. 
5. A partir desse fato, podemos concluir, também, que o gestor tinha consciência de que o MPO cobraria comprovação, no mínimo, sobre o destino dado a tais recursos durante o período (jul/1998 a set/1999) em que eles permaneceram fora da conta específica e que tal comprovação dependia dos extratos bancários, de forma que a ausência de parte deles na prestação de contas enviada sugere tentativa de encobrir a irregularidade, bem como a existência de má fé do agente público.
 (...) 
8. Enfim, o ex-prefeito de Campina Grande tinha plena, e prévia, consciência de que deveria obter, durante a execução do convênio, os extratos bancários da conta específica do período de recebimento dos recursos até o último saque efetuado, arquivá-los na Prefeitura e enviá-los integralmente na prestação de contas final, junto com a informação sobre a receita auferida na aplicação financeira da verba federal, de maneira que, ao não juntá-los na prestação de contas, ele também já sabia que o MPO iria solicitar o envio da parte complementar dos extratos.
9. Portanto, este processo não se enquadra na norma do art. 20 da Lei 8.443/92. Primeiro, porque o suposto caso fortuito ou de força maior tem origem na vontade do responsável, quando, compelido pela norma, não apresentou todo o extrato bancário. Segundo, porque inexiste tal caso fortuito ou de força maior a impedir o julgamento de mérito a que se refere o art. 16 da mesma lei, pois os extratos bancários (peça 40) que a Prefeitura enviou em resposta à notificação (peça 34) do MPO comprovam a irregularidade e permitem, assim, o exercício da defesa, já que demonstram a retirada dos recursos da conta específica e o seu retorno depois de um ano, sem qualquer correção monetária. 
10. Este caso, igualmente, não se encaixa na situação descrita no § 4º do art. 5º da IN/TCU 56/2007, uma vez que, entre a ocorrência da irregularidade (set/1999) e a primeira notificação (11/ago/2005 - peça 26) do gestor, passaram-se menos de seis anos. 
11. Não bastasse isso, segundo o § 5º do referido artigo, o prazo de dez anos entre o fato gerador e a autuação da tomada de contas especial, previsto no citado § 4º, interrompe-se com a notificação do responsável pela autoridade federal competente. (...) '
24.	O Exmo. Ministro-Relator posicionou-se de acordo com a fundamentação dos dirigentes da Secex/PB (peça 90) .
25.	Observa-se que a jurisprudência apresentada pelo defendente não serve para casos como o destes autos, em que o responsável foi notificado antes da instauração da TCE. As decisões do TCU citadas fazem referência a situações em que a primeira notificação dos responsáveis foi posterior a 10 anos (conforme os trechos transcritos no subtópico de resumo dos argumentos) .
26.	O manifestante não apresentou argumentos contrários à análise que embasou a determinação do Ministro-Relator para sua citação.
27.	Como relatado no pronunciamento dos dirigentes da Secex/PB, no caso em apreço, de fato houve notificação anterior, a exemplo dos ofícios 330, de 11/8/2005, 795, de 8/12/2005, 713, de 27/12/2005, 304, de 24/5/2006, 19/9/2006, 72, de 30/6/2009 (peças 26, 44, 50, 51, 57 e 69) . 
28.	Como houve notificação anterior ao prazo de 10 anos, não há que se falar em decurso de prazo, conforme trecho abaixo do relatório que embasou o Acórdão 6194/2009-TCU-Primeira Câmara:
'6.2. Ora, então está demonstrado que o Sr. [...], muito antes de transcorridos os referidos dez anos, foi notificado e tomou ciência de que a sua prestação de contas não havia sido aprovada pelo órgão repassador e que este exigia a devolução dos recursos sob pena de abertura de Tomada de Contas Especial. 
6.3 Sendo assim, cai por terra o argumento do responsável, visto que a contagem do prazo entre o fato gerador e a instauração da Tomada de Contas Especial interrompe-se com a notificação do responsável pela autoridade administrativa competente, conforme art. 5º, § 5º da IN 56/2007.'
29.	Portanto, os argumentos da defesa não se sustentam em face da ocorrência de notificação antes do prazo de 10 anos estabelecido na norma do TCU.
Conclusão
30.	Conclui-se pelo não acatamento dos argumentos apresentados pelo defendente, tendo em vista que: (i) o prazo de 10 anos estabelecido na IN/TCU 56/2007 interrompe-se no caso de notificação anterior, conforme § 5º do art. 5º do normativo e Acórdão 6194/2009-TCU-Primeira Câmara, que confirmou o entendimento; (ii) restou demonstrado que houve notificação anterior à instauração de TCE e antes do prazo de 10 anos; (iii) os elementos presentes nos autos comprovam a irregularidade e permitem o exercício do direito de defesa; (iv) o manifestante não apresentou argumentos contrários à análise da Secex/PB, que contou com a anuência do Exmo. Ministro-Relator.
Da responsabilização do ex-prefeito
Resumo dos argumentos
31.	O manifestante alega que a sua participação na execução do convênio se deu como mero agente político e subscritor, nos seguintes termos (peça 98, fl. 17) :
Conforme se depreende dos fatos, argumentos sustentados em preliminar e decisões anexas do TCU a responsabilidade do Defendente se restringiu à assinatura do convênio, como mero subscritor, não sendo possive1 a responsabilização de atos praticados por outrem, a exemplo das transferências dos recursos destinados ao convênio 608/97 e a não aplicação no mercado financeiro.
32.	Argumenta que não teria como imputar a ele a responsabilidade pelo ato ilícito e o dano causado, uma vez que não se responsabiliza alguém por ato alheio, sem má fé, enriquecimento ilícito ou violação aos princípios constitucionais,
33.	Com base nessa condição, entende o manifestante que deve ser excluído do rol de responsáveis.
34.	Para embasar as afirmações acima, o manifestante apresenta trechos da doutrina e uma série de decisões do TCU, tais como a Decisão 180/1998-1ª Câmara e os Acórdão 428/1996-TCU-Primeira Câmara, 277/1997-Plenário, 206/2002-Plenário, 428/1996-1ª Câmara, 666/2001-2ª Câmara e 1989/2003-1ª Câmara.
35.	A seguir apresentam-se alguns trechos da defesa:
'Os doutrinadores Marino Pazzaglini Filho, Márcio Rosa e Waldo Fazzio Júnior ao tratarem sobre responsabilidade na obra Improbidade Administrativa Aspectos Jurídicos da Defesa do Patrimônio Público ressaltam que:
"o administrador não é responsável por atos ilícitos de outros administradores, exceto se com eles for conivente, se negligenciar em descobri-los ou se, deles tendo ciência, deixar de agir para impedir sua pratica. (...) O administrador que, tendo conhecimento do não cumprimento desses deveres por seu predecessor, ou pelo administrador competente deixar de comunicar o fato a assembleia geral, tornar-se-á solidariamente responsável. Também responderá solidariamente com o administrador quem, como o fim de obter vantagem para se ou para outrem, concorrer para a prática de ato com violação da lei ou do estatuto."
 (...) 
Convém informar ainda que a responsabilidade pressupõe a existência do elemento culpa, conforme transcreve Sílvio Rodrigues (Direito Civil, Responsabilidade Civil) :
"culpa do agente. O segundo elemento, diria, o segundo pressuposto para caracterizar a responsabilidade pela reparação do dano é a culpa ou dolo do agente que causou o prejuízo. A lei declara que se alguém causou o prejuízo a outrem por meio de ação ou omissão voluntária, negligência ou imprudência, fica obrigado a reparar. De modo que nos termos da lei, para que a responsabilidade se caracterize mister se faz que a prova do comportamento do agente causador do dano tenha sido doloso ou pelo menos culposo."
 (...) 
Esse entendimento encontra-se em consonância com diversos julgados do TCU onde tratada a questão da responsabilidade de agentes políticos não envolvidos na execução ou gestão dos recursos, como, por exemplo, no Acórdão 428/1996-TCU-Primeira Câmara, Acórdão 277/1997-TCU-Plenário, Decisão 180/1998-Primeira Câmara, Acórdão 666/2001-TCU-Segunda Câmara e Acórdão 1989/2003-TCU-Primeira Câmara.
Nessa linha, é o Acórdão 669/2009-TCU-Segunda Câmara do TCU:
"18. De fato, a jurisprudência deste Tribunal de Contas é no sentido de responsabilizar o agente público responsável pelos atos executórios do convênio, e não o agente político que, conquanto tenha assinado o termo do convênio, não geriu os recursos federais durante a execução do objeto conveniado."
 (...) 
Já em 2010, enfrentando mais uma vez o tema da responsabilidade dos agentes políticos, o Tribunal de Contas da União voltou a afirmar: no julgamento que resultou no Acórdão 276/2010-TCU-Plenário ( Ministro Relator André Luís de Carvalho, Ata 05/2010 - Plenário Sessão 24/02/2010) :
"Como a presunção legal relativa que milita nesses casos é a de que tal responsabilidade não está afeta à esfera de atribuições da autoridade máxima do órgão, por força do art. 10, § l°, "a", e §§ 2° e 3°, c/c o art. 6°, IV, e o art. 11 do Decreto-Lei 200/1967, a falta de elementos nos autos que provem o contrário afasta a possibilidade de responsabilizá-lo pelas ações relacionadas à execução do aludido convênio, ainda mais quando não há elementos que apontem para a sua conivência em relação às irregularidades, nem para a existência de ordens expressas nesse sentido, como previsto no art. 80, § 2°, do Decreto-Lei 200/1967 (...) "'
36.	O manifestante conclui nos seguintes termos (peça 98, fl. 24) :
'No presente caso, onde está patente a responsabilidade essencialmente política do ex-prefeito, vê-se que não estão presentes todas as condições necessárias e suficientes para a imputação a ele de débito oriundo de irregularidade decorrente da não aplicação de recursos no mercado financeiro.' (grifos acrescidos) 
Análise
37.	O manifestante argumenta que não deve ser responsabilizado uma vez que autuou como mero agente político. E que, nesses casos, de acordo com a jurisprudência do TCU, não cabe a sua responsabilização.
38.	Observa-se vasta jurisprudência do TCU nesse sentido, conforme as várias citações constantes da manifestação. A Decisão TCU 180/1998-1ª Câmara, frequentemente mencionada em julgados posteriores (a exemplo dos Acórdão 1715/2008-TCU-Plenário, 468/2007-Plenário, 784/2008-Plenário, 487/2008-Plenário, 1.026/2008-Plenário e 1.132/2007-Plenário) , conceituou a atuação dos agentes políticos que não devem ser responsabilizados, conforme trecho a seguir:
'Efetivamente, nem sempre quem firma determinado convênio é o responsável por sua execução. Casos existem, como no presente, em que a responsabilidade se apresenta sob duas faces: política e de gestão ou execução. Esta última não requer maiores reflexões, porquanto aparece na grande maioria dos feitos em que se examinam as prestações ou tomadas de contas, inclusive especiais, dos gestores de recursos públicos. O sujeito que assina é o mesmo que executa a avença, estando aí presente a responsabilidade subjetiva, pessoal do agente público stricto sensu. De outra parte, diferentemente daquela, merece especial atenção, para a justa definição das responsabilidades, as tratativas em que o signatário representante da Administração detém Poder Público, ou seja, é investido de função ou cargo público eletivo ou político, sendo, portanto, mandatário da sociedade, como, por exemplo, o Presidente da República, um Governador de Estado e, em alguns casos, um Prefeito Municipal (quando assina convênios mas não é seu executor direto) . Nesses casos, tem-se a responsabilidade objetiva, ou seja, o signatário é responsável pela meta ou objeto que se pretende alcançar, que, obviamente, deve ser o bem comum mediante a melhoria do nível de vida da comunidade a que se destinam os benefícios que advirão da boa e regular execução do feito. No Estado democrático, responsabilidade desse jaez não é cobrada ou apurada mediante os mecanismos normais destinados às apurações de responsabilidades subjetivas, afetas à instância de execução. As avaliações e apurações são feitas em termos de conceito pela própria sociedade em ocasiões especiais (p. ex. eleições) e pelo Poder Público mediante os mecanismos e instâncias de que dispõe (processos específicos, processos judiciais, etc.) . Portanto, ao aferir a responsabilidade pela administração dos recursos e da coisa pública, é fundamental a segregação desse ônus à esfera de atuação do agente. É que todos os atos de interesse da coletividade praticados pelo administrador ou gestor, sobretudo os que exigem ou merecem a intervenção daquelas autoridades, trazem consigo aquelas duas modalidades de responsabilidade: política e de gestão ou execução, sendo defeso deslocá-las de seus respectivos planos.'
39.	No entanto, de forma diversa, pode haver responsabilização nos casos em que a atuação do agente político passa a ser também no âmbito administrativo, ou seja, o agente político, além da atuação política, participa também de atos administrativos. A própria jurisprudência baseada na Decisão TCU 180/1998-1ª Câmara, apontado pelo defendente, é nesse sentido. A seguir transcreve-se trecho do voto-condutor do Acórdão 1715/2008-TCU-Plenário, que resume a matéria:
'45. Consoante o disposto na Decisão TCU nº 180/1998, são agentes políticos apenas o Presidente da República, os Governadores e os Prefeitos Municipais (nesse último caso, quando assinam convênios mas não são seus executores diretos) . Ressalto que, caso esses agentes políticos pratiquem atos administrativos, eles podem ser responsabilizados pelas consequências desses atos. No presente caso, o então Governador do Distrito Federal, Sr. [omissis], não foi incluído no rol de responsáveis porque não praticou atos administrativos, mas apenas atuou politicamente ao celebrar o convênio firmado com o MTE.'
40.	Os agentes políticos, tal como prefeito municipal, não devem ser responsabilizados quando atuam estritamente como agentes políticos. Quando eles atuarem também na esfera administrativa, estão sujeitos à responsabilização. A seguir transcreve-se decisão do Tribunal Superior Eleitoral (TSE) do Agravo Regimental em Recurso Ordinário 1132, que tratou da competência do TCU para julgamento das contas de prefeito relativas a convênios com a União: 
'Agravo regimental. Recurso ordinário. Eleições 2006. Registro. Candidato. Deputado federal. Contas. Prefeito. Contas aprovadas pela Câmara Municipal. Convênio. Tribunal de Contas da União. Rejeição. Competência. Ação judicial. Propositura. Fundamentos atacados. Provimento liminar. Ausência. Inelegibilidade. Art. 1º, I, g, da Lei Complementar nº 64/90. Súmula nº 1 do Tribunal Superior Eleitoral. Não-incidência.
1. A competência para julgamento das contas de prefeito é da Câmara Municipal, consistindo o parecer do Tribunal de Conas em peça meramente opinativa.
2.	 No tocante às contas relativas a convênios, o julgamento da Corte de Contas assume caráter definitivo.
3. Para afastar a inelegibilidade prevista no art. 1º, I, g, da LC nº 64/90, não basta a mera propositura de ação desconstitutiva, antes, faz-se necessário a obtenção de provimento judicial, mesmo em caráter provisório, suspendendo os efeitos da decisão que rejeitou a prestação de contas. (Tribunal Superior Eleitoral, ARO-1132, Min. Relator Caputo Bastos, Data de Julgamento: 31/10/2006) .'
41.	Nessa mesma linha é a doutrina especializada em matéria de responsabilidade financeira junto aos tribunais de contas, exemplificada na seguinte lição de Emerson Cesar da Silva Gomes (in: Responsabilidade Financeira: uma teoria sobre a responsabilidade no âmbito dos tribunais de contas. 1. ed. Porto Alegre: Editora Núria Fabris, 2012. 217 p) :
'... em determinadas situações, o chefe do Poder Executivo atua diretamente como ordenador de despesas, fato muito comum em Estados e Municípios de pequeno porte. Por exemplo, o Prefeito Municipal, ao celebrar um convênio com o Governo Federal para execução de uma determinada obra, atua como gestor direto e imediato dos recursos, respondendo pela sua boa e regular aplicação.
...
Em síntese, havendo atuação do chefe do executivo na gestão direta de recursos públicos, poderá este ter as contas julgadas pelo Tribunal de Contas, nos termos do art. 71, inciso II, da CF/88 e, por conseguinte, sujeitar-se à responsabilidade financeira. '
42.	A defesa apresentada não trouxe elementos objetivos no sentido de que a atuação do então prefeito foi restrita à área política. 
43.	No subtópico seguinte, com base nos documentos constantes dos autos, passa-se a analisar se a atuação do ex-prefeito se deu apenas no âmbito político. 
44.	Na sequência, será também analisada a relevância dos valores em questão para o município de Campina Grande/PB na época. No caso de se concluir pela baixa relevância, entende-se que é mitigada a responsabilidade do ex-gestor. Por outro lado, caso a quantia transferida mostre-se relevante, trata-se de um agravante para o ex-prefeito, que deveria ter atuado com maior zelo de forma a garantir que os recursos transferidos pela União fossem geridos da forma estabelecida no convênio e na IN/STN 1/2007.
a)	 Da atuação do ex-prefeito em atos administrativos
45.	Preliminarmente, ressalta-se que esses argumentos foram avaliados no âmbito do MPOG e não foram acatados. O Ministério se manifestou nos seguintes termos (peça 68, fl. 5) :
'5.4. Quanto às alegações de defesa apresentadas pelos representantes legais do Sr. Cássio Rodrigues da Cunha Lima, resumidas nos subitens 4.8.1 e 4.11.1 anteriores, concluímos que não foram suficientes para sanar a irregularidade antes caracterizada.
5.4.1. Com relação à solicitação de eximir o ex-Prefeito da responsabilidade pelas irregularidades apuradas na execução do instrumento, entendemos ser inviável uma vez que não existe no termo de Convênio qualquer indicação de interveniente ou executor diverso.'
46.	A Secex/PB, no pronunciamento que contou com anuência do Exmo. Ministro-Relator, avaliou essa questão nos seguintes termos (peça 87, fl. 3) :
'16. Em defesa promovida na fase interna da tomada de contas especial (peças 39 e 62) , o ex-prefeito pediu sua exclusão da relação processual, sob a tese de que era agente político e que, como tal, não fora ordenador de despesa, mas que apenas assumiu a posição de subscritor do convênio e as obrigações de cumprir as metas pactuadas e de prestar contas.
17. Referido pleito merece ser rejeitado, porquanto dito argumento não afasta a responsabilidade do ex-prefeito de comprovar a boa e regular aplicação dos recursos transferidos pela União, pois, ao subscrever o convênio, ele assumiu, perante o concedente, obrigações de natureza pecuniária, devendo, em relação a estas, honrar o fiel cumprimento, ainda que os atos de despesa tenham sido praticados por agentes subordinados, os quais, cabe advertir, incumbia ao responsável supervisionar. Com efeito, o instrumento da delegação de competência não retira a responsabilidade de quem delega, visto que remanesce a responsabilidade hierárquica e fiscal no nível delegante em relação aos atos do delegado. Essa é a compreensão materializada nos Acórdão 3041/2006-TCU-Segunda Câmara) , 3.622/2007 e 3.075/2011 (1ª Câmara) . 
18. Visando dirimir quaisquer dúvidas sobre o posicionamento do TCU quanto a esse tema, trazemos à colação as decisões abaixo: 
 (...) '
47.	O defendente não se manifestou objetivamente a respeito da análise da Secex/PB.
48.	Da análise do conteúdo do processo, observa-se que o responsável assinou vários documentos relacionados ao convênio (além da assinatura do convênio em si; peça 6, fl. 13) . O então prefeito assinou ofícios pleiteando recursos para o convênio (peça 2, fl. 1; peça 11, fl. 1) , plano de trabalho (peça 2, fl. 9) , ofício solicitando prorrogação de prazo (peça 8, fl. 776) e termo aditivo de prorrogação do convênio (peça 3, fl. 3) , entre outros. Portanto, o ex-prefeito tinha ciência de que a obra havia atrasado e, consequentemente, o recurso não havia sido gasto. Em fev/1999 (peça 8, pág. 776) , o então prefeito assinou o ofício 033-GP, solicitando ao concedente a prorrogação da vigência do ajuste por mais um ano e alegando, dentre outras razões, demora na desapropriação das áreas alagadas e na realização da licitação. Nessa data os recursos já estavam fora da conta específica do convênio, visto que foram retirados em jul/1998 e só retornaram em set/1999. Pode-se concluir pela responsabilidade do ex-prefeito pela ocorrência do débito em apreço.
49.	Depois de reiterada cobrança do concedente, o ex-prefeito encaminhou, intempestivamente, a prestação de contas (peça 15, fl. 1) . Os documentos constantes da prestação de contas (peça 20) , que em tese deveria comprovar a boa e regular aplicação dos recursos, também demonstra a atuação do ex-gestor em atos administrativos. Consta a sua assinatura como "executor" em documentos como relatório de execução físico-financeira (peça 20, fl. 2) , relatório de execução da receita e despesa (peça 29, fl. 3) , relação de pagamentos (peça 29, fl. 4) , contrato de execução da obra (peça 20, fl. 20) , relatório de cumprimento do objeto (peça 21, fl. 13) , termo de aceitação definitiva da obra (peça 21, fl. 15) . Outra pessoa que assina alguns documentos da prestação de contas, além do Sr. Cássio Cunha Lima, é o Sr. Bernard Cunha Lima, como secretário da fazenda, com assinaturas ao lado das do prefeito. 
50.	Com efeito, o teor do ofício 033-GP, de fev/1999 (peça 8, pág. 776) , somado aos demais atos praticados pelo ex-prefeito na execução do convênio, demonstra que ele praticou atos administrativos e tinha ciência dos acontecimentos relacionados à aplicação dos recursos da avença em tela. Portanto, tem-se demonstrado que o então prefeito teve atuação no âmbito administrativo na execução do convênio em análise.
51.	Feita essa análise, de forma complementar, passa-se a avaliar a relevância dos valores em questão para o município de Campina Grande/PB, na época. 
b)	Da relevância dos valores repassados pela União
52.	Para efetuar a análise da relevância dos valores envolvidos, adotou-se a seguinte metodologia: (i) obtiveram-se dados sobre todos os convênios da União com a prefeitura desde jan/1996, em consulta ao Portal da Transparência do Governo Federal; (ii) consideram-se os convênios que estavam vigentes no período de jul/1998 a set/1999 (período questionado) ; (iii) para os convênios mais relevantes, em consulta ao Siafi, avaliaram-se os valores das transferências efetuadas pelo Governo Federal ao município; (iv) de forma complementar, buscaram-se informações dos investimentos municipais previstos na lei orçamentária da prefeitura no período (orçamento municipal de 1997) . As evidências constam nas peças 8 e 100.
53.	Da análise efetuada, verificou-se a relevância do convênio para a prefeitura, uma vez que o valor conveniado representava o 3º maior convênio com o Governo Federal no período (de um total de 20 convênios) e a transferência de recursos efetuada pela União foi a maior de todas recebidas pelo município no período.
54.	Com relação ao orçamento municipal, tem-se que o valor total para investimento previsto no município foi de R$ 22,7 milhões. O valor do convênio em análise (R$ 1,1 milhão) corresponde a 5% do total de investimentos previstos na lei orçamentária municipal. A título ilustrativo, todas as despesas previstas para a secretaria municipal de saúde totalizaram R$ 2,3 milhões (peça 8, fl. 5) .
55.	Portanto, tem-se demonstrada a relevância da transferência em análise. Era de se esperar que o então prefeito, que assinou vários documentos administrativos, no mínimo cobrasse explicações do setor responsável a respeito do destino tomado para o recurso durante o período de jul/1998 a set/1999 (superior a um ano) . Não demonstrando que o fez, pode-se concluir que a retirada dos recursos da conta específica do convênio tinha sua autorização.
56.	Não consta dos autos qualquer documento em sentido contrário. Ressalta-se que o concedente apontou de forma explícita a ausência no convênio de outro responsável, como indicação de interveniente ou executor diverso (peça 68, fl. 5) . Quando instado a se manifestar sobre a irregularidade, o responsável não apresentou nada a esse respeito, limitando-se a informar que não era razoável lhe responsabilizar, visto que atuou apenas como agente político.
57.	A Secex/PB assim se posicionou a respeito (peça 87, fl. 5) :
'20. Isentar administradores públicos de quaisquer irregularidades acontecidas na gestão de recursos transferidos pela União por força de convênio, contrato de repasse ou outro instrumento congênere apenas por se tratar de agente político é dar carta branca para a prática de toda e qualquer sorte de abuso contra a lei, por parte dessa classe de agente público. Não se pode olvidar, nesse sentido, que o delegado obedece ao comando do delegante e que as decisões daquele, na prática, não gozam de independência, posto seu cargo/função ser de livre nomeação e exoneração. 
21. Neste particular, então, a isenção do responsável torna-se mais improvável ainda, eis que os recursos transferidos pela União foram retirados, em sua integralidade, da conta específica do convênio e só retornaram depois de um ano. Logo, torna-se inadmissível uma possível tese de que o ex-prefeito desconhecia esse fato, mesmo porque se tratava, em 1997, de R$ 1.100.000,00, valor elevadíssimo em relação, inclusive, ao então orçamento do município de Campina Grande/PB.'
58.	Resta demonstrada a relevância dos valores envolvidos e a ausência de cautela do então gestor no manuseio desses recursos. 
Conclusão
59.	Conclui-se pelo não acatamento dos argumentos apresentados pelo defendente tendo em vista que: (i) restou demonstrado que o responsável, além da atuação como agente político, praticou atos de natureza administrativa na execução do convênio; (ii) mesmo diante da relevância do valor do convênio para a prefeitura (a transferência de recursos efetuada pela União foi a maior recebida pelo município no período) , o responsável não demonstrou zelo de forma a garantir que os recursos transferidos fossem geridos de forma regular; (iii) mesmo diante de análise explícita do concedente sobre a ausência de indicação de outro possível responsável, o ex-prefeito não apresentou nada a esse respeito, limitando-se a informar que não era razoável lhe responsabilizar, visto que atuou apenas como agente político.
60.	Portanto, aplica-se o disposto na Decisão TCU 180/1998-1ª Câmara e acórdãos posteriores (a exemplo dos Acórdão 1715/2008-TCU-Plenário, 468/2007-Plenário, 784/2008-Plenário, 487/2008-Plenário, 1.026/2008-Plenário, 6.710/2009-2ª Câmara, 1.132/2007-Plenário) , no sentido de que cabe responsabilização de agente político quando esse foi também responsável por atos administrativos.
Da possibilidade de enriquecimento sem causa da administração pública
Resumo dos argumentos
61.	O responsável alega que se o débito for imputado a ele ocorrerá um enriquecimento sem causa da administração pública, o que é vedado pelo direito. Alega o manifestante que se houve a transferência dos recursos para o município, e se este teve benefícios com o rendimento financeiro, não é correto imputar débito ao ex-gestor, sob o risco de ocorrer o enriquecimento sem causa da administração municipal. O trecho transcrito a seguir resume os argumentos apresentados (peça 98, fl. 26) :
'Ora, se houve, comprovadamente, a transferência dos recursos para uma conta corrente da própria Prefeitura Municipal, não houve qualquer apropriação pelo Defendente, e sim pelo próprio Poder Público.
No Direito, não se admite que uma irregularidade - desde que não patente a má fé, como é o caso - desabone-se uma interpretação que favoreça um resultado injusto, abominado pela consciência geral, em que uma parte absorve rendimentos e outro tenha que pagar por estes.
É o caso dos autos, em que os rendimentos da aplicação / transferência entre contas correntes ficou na receita financeira da Prefeitura Municipal e hoje, quase 16 anos depois, aponte-se como responsável por essa retribuição ao próprio Poder Público - no âmbito federal - o ex-gestor da municipalidade.
Configurar-se-ia, assim, o enriquecimento sem causa da administração pública.' (grifos acrescidos) 
62.	O defendente apresenta trechos da doutrina e decisões do judiciário no sentido da irregularidade do enriquecimento sem causa.
63.	Por fim, conclui da seguinte forma (peça 98, fl. 30) :
Ora, não se está a discutir, no processo, multa ou penalidade em decorrência de ato ou omissão, mas tão somente a devolução de acréscimos que seriam devidos, caso o valor do convênio, repassado pelo Poder Público Federal fosse aplicado em conta investimento.
Como os recursos foram alocados - por determinado período - em conta corrente ordinária do Poder Público Municipal, os referidos acréscimos foram absolvidos pelo próprio Poder Público Municipal e não pelo Defendente.
Determinar-lhe a devolução de parcela financeira que não foi apropriada pelo Defendente, e sim pelo patrimônio do próprio Poder Público Municipal constitui enriquecimento sem causa da administração pública, o que é vedado pelo Direito.
Análise
64.	Os argumentos apresentados pelo manifestante são no sentido de que o município se beneficiou da utilização irregular do recurso federal. Portanto, segundo a lógica apresentada pelo ex-gestor, e sob o argumento de evitar o enriquecimento sem causa da administração, o débito deveria ser imputado ao município, e não o ex-gestor.
65.	No âmbito do TCU, as consequências dessa prática (ente federado se beneficiar de aplicação irregular de recurso federal) são previstas na Decisão Normativa 57/2004-TCU, que regulamenta a hipótese de responsabilização solidária dos Estados, do Distrito Federal e dos Municípios, nos casos de transferência de recursos públicos federais. A seguir transcrevem-se os três principais artigos da norma:
'Art. 1º Nos processos de Tomadas de Contas Especiais relativos a transferências de recursos públicos federais aos Estados, ao Distrito Federal e aos Municípios, ou a entidades de sua administração, as unidades técnico-executivas competentes verificarão se existem indícios de que esses entes da federação se beneficiaram com a aplicação irregular dos recursos.
Art. 2º Configurada a hipótese de que trata o artigo anterior, a unidade técnico-executiva proporá que a citação seja feita também ao ente político envolvido, na pessoa do seu representante legal, solidariamente com o agente público responsável pela irregularidade.
Art. 3º Caso comprovado que o ente federado se beneficiou pela aplicação irregular dos recursos federais transferidos, o Tribunal, ao proferir o julgamento de mérito, condenará diretamente o Estado, o Distrito Federal ou o município, ou a entidade de sua administração, ao pagamento do débito, podendo, ainda, condenar solidariamente o agente público responsável pela irregularidade e/ou cominar-lhe multa.'
66.	De acordo com a decisão normativa, em se confirmando os argumentos apresentados pelo manifestante, o município deve ser condenado solidariamente com o ex-gestor.
67.	Ocorre que o defendente não apresentou elementos de forma a comprovar que o município se beneficiou dos recursos. Não foi encaminhado qualquer documento anexo às alegações de defesa comprovando o uso do recurso pelo município.
68.	Da análise dos autos, constata-se que, depois de solicitado pelo concedente, tendo em vista que a prestação de contas foi inicialmente encaminhada com o extrato incompleto, o extrato completo da conta foi encaminhado. Com esse extrato, o concedente verificou a retirada dos recursos da conta específica do convênio e o seu retorno mais de um ano depois sem correção. Não foi relatado para onde os recursos foram nem em que foram utilizados.
69.	Da análise do extrato (peça 40) , conclui-se que: (i) depois da transferência da União para o município (creditada em 14/7/1998 na conta do convênio) , os valores foram debitados da conta do convênio (em 15, 23 e 31/7/1998 e 27/8/1998) ; (ii) cerca de um ano depois, os valores foram novamente creditados na conta do convênio, sem qualquer correção, juntamente com o valor da contrapartida municipal, para efetuar os pagamentos à empresa responsável (créditos em 19/8/1999 e 3/9/1999; os débitos ocorreram nas mesmas datas dos créditos) . As figuras das páginas seguintes evidenciam essas conclusões (peça 40, fls. 9, 10, 22 e 23) .
70.	Não foi demonstrado para onde o recurso foi destinado, nem que houve benefício do município com a aplicação desses recursos.
Figura 1: Extrato da conta do convênio (mês de jul/1998) 
 
Obs.: (i) a movimentação referente à data-contábil 14/7/1998 representa a transferência da União para a conta do convênio (o valor e a data correspondem aos registros do Siafi) ; (ii) as movimentações referentes à datas 15, 23 e 31/7/1998 representam saída de recursos da conta (não é informada a destinação dos recursos) .
Figura 2: Extrato da conta do convênio (mês de ago/1998) 
 
Obs.: a movimentação referente à data-contábil 27/8/1998 representa saída de recursos da conta (não é informada a destinação dos recursos) . Esse débito, acrescidos dos débitos apresentados na Figura 1 totalizam R$ 1.000.000,00 (valor total transferido pela União) .
Figura 3: Extrato da conta do convênio (mês de ago/1999; um ano depois) 
 
Obs.: as movimentações referentes à data 19/8/1999 representam (i) entrada de recursos na conta do convênio (R$ 250.000,00; não é indicada a origem do recurso) e (ii) saída para pagamento (R$ 210.609,88; o valor e a data correspondem ao indicado na prestação de contas para pagamento da empresa contratada, conforme peça 20, fl. 4) .
Figura 4: Extrato da conta do convênio (mês de set/1999) 
 
Obs.: (i) as movimentações referentes à data 3/9/1999 representam entrada de recursos na conta do convênio (R$ 100.000,00 e R$ 750.000,00; não é indicada a origem do recurso) e saída para pagamento (R$ 100.000,00 e R$ 789.390,12; os valores e a data correspondem ao indicado na prestação de contas para pagamento da empresa contratada, conforme peça 20, fl. 4) ; (ii) da totalização dos créditos e débitos relatados, tem-se que houve crédito de R$ 1.100.000,00 na conta, que corresponde ao valor total do convênio (incluindo a contrapartida municipal) , e que esse valor foi integralmente transferido à empresa contratada (URBEMA - empresa municipal responsável pela obra) ; (iii) não se identificou justificativa para o crédito no valor de R$ 850.000,00 e posterior débito desse valor.
71.	Para se concluir pela necessidade de citação do município, seria necessário que o ex-gestor tivesse apresentado elementos comprobatórios de que o município auferiu vantagem com a aplicação irregular. Esses elementos não foram apresentados.
72.	O despacho do Exmo. Ministro-Relator tratou do destino não identificado dos recursos, conforme excerto abaixo (peça 90) :
'Anuindo à proposta dos dirigentes da Secex/PB, determino a citação do Sr. Cássio Rodrigues da Cunha Lima, (...) : 
 (...) 
b) retirada, em julho de 1998, dos recursos federais da conta específica do convênio 608/1997 (Siafi 345323) para destino não identificado, com retorno em setembro de 1999, sem qualquer correção monetária e/ou juros de mora.' (grifo acrescido) 
73.	Da mesma forma, essa situação constou no ofício de citação encaminhado ao responsável (peça 93) , que ainda assim, não demonstrou o destino dos recursos e o suposto benefício auferido pelo município.
74.	Do exposto, o responsável não demonstrou o rendimento financeiro auferido pelo município em decorrência da retirada irregular dos recursos da conta específica do convênio, em que pese ter afirmado isso na sua defesa.
Conclusão
75.	Conclui-se pelo não acatamento dos argumentos apresentados pelo defendente tendo em vista que: a situação descrita pelo responsável (ente federado se beneficiar de aplicação irregular de recurso federal) tem consequência prevista na Decisão Normativa 57/2004-TCU, o que ensejaria a condenação solidária do responsável com o município, no entanto, não foi demonstrado o benefício financeiro auferido pelo município com a movimentação irregular dos recursos.
76.	Portanto, não há que se falar em enriquecimento sem causa do município uma vez que o responsável não apresentou evidências para demonstrar o benefício auferido pelo município com a ocorrência da irregular com recursos federais.
CONCLUSÃO
77.	A TCE objeto de análise foi instaurada pelo MPOG em razão da ausência de aplicação financeira dos recursos federais transferidos ao município de Campina Grande/PB por força do convênio 608/1997 (Siafi 345323) , causando prejuízo de R$ 155.486,50, na data-base de 4/9/1999. Por meio de despacho, o Exmo. Ministro-Relator determinou a citação do Sr. Cássio Cunha Lima, ex-prefeito do município. 
78.	Na presente instrução efetuou-se a análise das alegações de defesa apresentadas.
79.	O responsável não apresentou argumentos de forma a tentar justificar a irregularidade em si. A defesa apresentou, basicamente, argumentos em três frentes: (i) devido ao longo decurso de prazo entre a ocorrência da irregularidade e a instauração da TCE, restou prejudicado o exercício da ampla defesa e, em decorrência, os autos devem ser arquivados conforme instrução normativa do TCU; (ii) ausência de responsabilização do defendente em face da sua atuação unicamente como agente político; e (iii) o recolhimento do débito causaria enriquecimento sem causa da administração pública municipal, que teve benefício com a movimentação irregular dos recursos.
80.	Da análise empreendida, conclui-se pelo não acatamento dos argumentos apresentados pelo defendente tendo em vista que: (i) antes da instauração da TCE pelo concedente, houve notificação anterior do responsável e o prazo de 10 anos estabelecido na IN/TCU 56/2007 interrompe-se no caso de notificação anterior; (ii) o responsável, além da atuação como agente político, praticou atos de natureza administrativa e, mesmo diante da relevância do valor do convênio para a prefeitura, não demonstrou zelo na gestão financeira dos recursos; e (iii) o responsável não apresentou evidências do benefício financeiro auferido pelo município com a movimentação irregular dos recursos, o que ensejaria o débito solidariamente com o responsável, nos termos da Decisão Normativa 57/2004-TCU, portanto, não há que se falar em enriquecimento sem causa do município.
81.		Propõe-se rejeitar as alegações de defesa apresentadas pelo Sr. Cássio Cunha Lima, uma vez que não foram suficientes para sanar a irregularidade a ele atribuída. 
82.		Os argumentos de defesa tampouco lograram afastar o débito imputado ao responsável. Ademais, inexistem nos autos elementos que demonstrem sua boa-fé ou a ocorrência de outros excludentes de culpabilidade. Desse modo, suas contas devem ser julgadas irregulares, nos termos do art. 202, § 6º, do Regimento Interno/TCU, procedendo-se à sua condenação em débito e à aplicação da multa prevista no art. 57 da Lei 8.443/1992. 
BENEFÍCIOS DAS AÇÕES DE CONTROLE EXTERNO
83.		Entre os benefícios do exame desta tomada de contas especial pode-se mencionar o débito de R$ 155.486,50 (data-base de 4/9/1999) .
PROPOSTA DE ENCAMINHAMENTO
84.		Diante do exposto, submetem-se os autos à consideração superior, propondo ao Tribunal:
	a) com fundamento nos arts. 1º, inciso I, 16, inciso III, alíneas "b" e "c", da Lei 8.443/1992 c/c os arts. 19 e 23, inciso III, da mesma Lei, e com os arts. 1º, inciso I, 209, incisos II e III, 210 e 214, inciso III, do Regimento Interno, que sejam julgadas irregulares as contas do Sr. Cássio Rodrigues Cunha Lima (XXX.874.324-XX) , ex-prefeito do município de Campina Grande/PB, na condição do ex-gestor do convênio 608/1997 (Siafi 345323) , celebrado com o Ministério do Planejamento, Orçamento e Gestão (MPO) , e condená-lo ao pagamento da quantia a seguir especificada, com a fixação do prazo de quinze dias, a contar da notificação, para comprovar, perante o Tribunal (art. 214, inciso III, alínea "a", do Regimento Interno) , o recolhimento da dívida aos cofres do Tesouro Nacional, atualizada monetariamente e acrescida dos juros de mora, calculados a partir da data discriminada, até a data do recolhimento, na forma prevista na legislação em vigor.
	Valor original (R$) 
	Data da ocorrência

	155.486,50
	4/9/1999

b) aplicar ao Sr. Cássio Rodrigues Cunha Lima (XXX.874.324-XX) a multa prevista no art. 57 da Lei 8.443/1992 c/c o art. 267 do Regimento Interno, com a fixação do prazo de quinze dias, a contar da notificação, para comprovar, perante o Tribunal (art. 214, inciso III, alínea "a", do Regimento Interno) , o recolhimento da dívida aos cofres do Tesouro Nacional, atualizada monetariamente, desde a data do acórdão que vier a ser proferido até a do efetivo recolhimento, se for paga após o vencimento, na forma da legislação em vigor;
	c) autorizar, desde logo, nos termos do art. 28, inciso II, da Lei 8.443/1992, a cobrança judicial da dívida caso não atendida à notificação;
	d) encaminhar cópia da deliberação que vier a ser proferida, bem como do relatório e do voto que a fundamentarem, ao Procurador-Chefe da Procuradoria da República no Estado da Paraíba, nos termos do § 3º do art. 16 da Lei 8.443/1992 c/c o § 7º do art. 209 do Regimento Interno do TCU, para adoção das medidas que entender cabíveis."
6.	O corpo diretivo da unidade técnica anuiu o aludido encaminhamento (peças 102 e 103) .
7.	O Ministério Público junto ao TCU, em parecer da lavra do insigne Procurador Sérgio Caribé, assim se manifestou (peça 104) :
	"Trata-se de tomada de contas especial de responsabilidade do Sr. Cássio Rodrigues Cunha Lima, ex-prefeito de Campina Grande/PB, instaurada pelo Ministério do Planejamento Orçamento e Gestão (MPOG) em decorrência da falta de aplicação financeira dos recursos federais transferidos ao Município por força do Convênio 608/1997, o que teria causado prejuízo no valor original de R$ 155.486,50, que corresponde à receita que deixou de ser auferida.
	Outra falha detectada nos autos diz respeito a movimentações indevidas dos recursos repassados pela União, eis que foram debitados na conta específica do convênio em jul/1998 e só retornaram em set/1999, sem acréscimo de correção monetária.
	Mediante despacho de 08/05/2012, o Exmo. Ministro-Relator Walton Alencar Rodrigues determinou a citação do Sr. Cássio Rodrigues da Cunha Lima para que, no prazo de quinze dias, apresentasse alegações de defesa para as ocorrências abaixo relacionadas ou recolhesse aos cofres do Tesouro Nacional o importe original de R$ 155.486,40, atualizado monetariamente a partir de 4/9/1999 (peça 90) : 
'a) ausência de aplicação financeira dos recursos federais transferidos ao município de Campina Grande/PB por força do convênio 608/1997 (Siafi 345323) , celebrado com o Ministério do Planejamento, Orçamento e Gestão (MPO) , causando prejuízo de R$ 155.486,50, correspondente à receita que deixou de ser auferida; 
b) retirada, em julho de 1998, dos recursos federais da conta específica do convênio 608/1997 (Siafi 345323) para destino não identificado, com retorno em setembro de 1999, sem qualquer correção monetária e/ou juros de mora.'
O responsável foi citado (peça 93) e, por conseguinte, apresentou as alegações de defesa contidas na peça 98. 
	De modo geral, em suas alegações de defesa, o responsável não busca demonstrar a regularidade das ações omissivas e comissivas que deram origem à citação. Não obstante, apresenta argumentos que objetivam afastar sua responsabilidade ou a ilegitimidade do débito descrito no ofício citatório.
	Conforme esclarece a instrução técnica, os elementos de defesa estão calcados nas seguintes teses: a) prejuízo ao exercício da ampla defesa, haja vista o longo prazo decorrido entre a ocorrência dos fatos e a instauração das contas especiais; b) ausência de responsabilidade, tendo em vista sua exclusiva atuação como agente político; c) o pagamento do débito levaria ao enriquecimento sem causa do Município. 
	Quanto ao longo prazo temporal decorrido desde a ocorrência dos fatos, a unidade técnica sustenta que o responsável foi notificado pela autoridade administrativa competente, pela primeira vez, em agosto de 2005, isto é, cerca de seis anos após a ocorrência das irregularidades que ensejaram esta Tomada de Contas Especial. A instrução argumenta que a referida notificação, nos termos do art. 5º, §5º, da Instrução Normativa 56/2007, interrompe a contagem do prazo fixado no art. 5º, §4º, do mesmo normativo. 
	Em conformidade com o art. 6º, inciso II, da Instrução Normativa 71/2012, a notificação pela autoridade competente impossibilita a aplicação da regra instituída no caput do mesmo dispositivo (c/c art. 19, caput) , orientada para o arquivamento dos autos por decurso de prazo superior a dez anos, contado desde a ocorrência dos fatos. Assim como a revogada IN 56/2007, a IN 71/2012 também admite a notificação da autoridade competente como motivo para a não implementação do arquivamento fundamentado no decurso do referido prazo. 
	Ocorre, no entanto, que a notificação apontada pela instrução, qual seja a constante da peça 26, não diz respeito às irregularidades tratadas nestas contas, mas sim à ausência, na prestação de contas, de "extrato bancário da conta específica para o Convênio". Na verdade, a notificação do Sr. Cássio Rodrigues Cunha Lima quanto às irregularidades que ensejaram as presentes contas ocorreu por intermédio do Ofício 713/2005/SE-MI, de 27/10/2005 (peça 50) . Em razão das impropriedades descritas no referido Ofício 713/2005/SE-MI, o responsável apresentou justificativas ao Ministério (peça 39) .
	Em 24/05/2006, mediante Oficio 3O4/2006/SE-MI, o Ministério notificou o responsável das impropriedades registradas na Informação Financeira n° 169/CGCONV/DGI/SE/MI (peças 46 e 51) . Dentre as falhas apontadas no referido documento, constam as injustificadas retiradas de recursos e a não aplicação dos mesmos no mercado financeiro. Portanto, em prazo inferior a dez anos, contados da ocorrência dos fatos, o Sr. Cássio Rodrigues Cunha Lima, em algumas oportunidades, foi cientificado da existência das irregularidades sub examine e de sua possível responsabilização. 
	Não merece prosperar argumento do responsável no sentido de que sua participação na execução do convênio se deu como mero agente político e subscritor do termo do Convênio. A unidade técnica logrou demonstrar que o responsável não atuou apenas como agente político, vez que praticou atos de natureza administrativa durante a execução do Convênio. Ademais, em momento algum, o Sr. Cássio Rodrigues Cunha Lima informou da existência de outro responsável pela gestão dos recursos. Apesar da relevância do valor do Convênio para o Município, os fatos indicam que o responsável não cuidou para que fossem geridos de forma integralmente regular. Aliás, como dito, o responsável não apresentou justificativas no sentido de descaracterizar as irregularidades.
	O responsável defende tese no sentido de que o pagamento do débito resultaria no enriquecimento sem causa do Município. Essa tese não merece acolhida, sobretudo porque o gestor não demonstrou como o Município se beneficiou dos recursos ou da ocorrência das irregularidades. Como bem ressaltou a instrução, para que se concluísse pela necessidade de citação do Município, seria necessário que o responsável tivesse aduzido elementos que demonstrassem que o ente auferiu vantagem com a aplicação irregular dos recursos, porém, tais elementos não foram apresentados. Ademais, há que se ressaltar que a citação tem como finalidade a devolução dos recursos ao Tesouro Nacional e não ao Município, o que, certamente, afasta a possibilidade de enriquecimento sem causa por ocasião do pagamento do valor devido (peça 93) .
	Pelas razões expendidas pela unidade instrutiva, penso que os demais argumentos de defesa não devem ser acolhidos.
	 Por todo o exposto, este membro do Ministério Público de Contas manifesta concordância com a proposta de encaminhamento apresentada pela Secex/PB no sentido da irregularidade das contas do Sr. Cássio Rodrigues Cunha Lima, de sua condenação em débito, da aplicação da multa prevista no art. 57 da Lei 8.443/92, da autorização para cobrança executiva da dívida, além do envio do Acórdão que vier a ser proferido à Procuradoria da República no Estado da Paraíba."
8.	O presente feito foi incluído na pauta do Plenário de 19/06/2013, tendo a sua votação sido suspensa em virtude do pedido de vista formulado pelo eminente Ministro Raimundo Carreiro, com fulcro no art. 119 do Regimento Interno.
9.	Quando o processo encontrava-se no Gabinete do Ministro Revisor, foi protocolado pelo responsável, em 28/11/2013, expediente em que busca contrapor manifestação do Relator na Sessão Plenária, por ocasião da leitura de seu voto. Na oportunidade, juntou resumo financeiro, extratos bancários e notas fiscais pertinentes à matéria em discussão (peça 111) .
10.	Em seguida, o processo foi submetido de volta ao Ministro Relator, que, posteriormente, emitiu despacho em que se declarou suspeito para relatar o processo, nos termos do art. 135 do Código de Processo Civil c/c o art. 151, parágrafo único, do Regimento Interno do TCU.
11.	Ato contínuo, fui designado, por sorteio, o novo relator do feito, cabendo-me, portanto, dar continuidade ao exame do processo. 
	É o relatório.

Jovino Machado Neto (OAB/PB 10.727), Walter Ramos da Costa Porto (OAB/DF 6.098) e outros.

Procurador Sergio Ricardo Costa Caribé.

TOMADA DE CONTAS ESPECIAL. RECURSOS PÚBLICOS FEDERAIS DESTINADOS À CONSTRUÇÃO DE AÇUDE. MOVIMENTAÇÕES FINANCEIRAS INDEVIDAS. CITAÇÃO. REJEIÇÃO DAS ALEGAÇÕES DE DEFESA. DÉBITO. MULTA. CIÊNCIA (Relator Ministro Benjamin Zymler) SUMÁRIO: TOMADA DE CONTAS ESPECIAL. RECURSOS PÚBLICOS FEDERAIS DESTINADOS À CONSTRUÇÃO DE AÇUDE. MOVIMENTAÇÕES FINANCEIRAS INDEVIDAS. CITAÇÃO. ALEGAÇÕES DE DEFESA PARCIALMENTE ACOLHIDAS. CONTAS REGULARES COM RESSALVA. CIÊNCIA (Redator Ministro Raimundo Carreiro)

TOMADA DE CONTAS ESPECIAL (TCE)

Secretaria de Controle Externo - PB (SECEX-PB).

Cuidam os autos de tomada de contas especial instaurada pelo Ministério do Planejamento Orçamento e Gestão (MPOG) , em desfavor do Sr. Cássio Rodrigues Cunha Lima, ex-prefeito de Campina Grande/PB, em razão da ausência de aplicação financeira dos recursos federais transferidos ao município de Campina Grande/PB por força do convênio 608/1997 (Siafi 345323) .
2.	A referida avença tinha por objeto a construção do açude Santa Glória em Campina Grande.
3.	Para a consecução do empreendimento, foi prevista a utilização de R$ 1.100.000,00, sendo R$ 1.000.000,00 de responsabilidade da União e o restante correspondente à contrapartida do município.
4.	Submetidos os autos a este Tribunal, foi ordenada, por força do despacho do eminente Ministro Walton Alencar, então Relator do processo (peça 90) , a citação do Sr. Cássio Rodrigues da Cunha Lima, ex-Prefeito Municipal de Campina Grande/PB e atual Senador da República, para que apresentasse alegações de defesa sobre os fatos relacionados a seguir e/ou recolhesse aos cofres do Tesouro Nacional a quantia original de R$ 155.486,40, atualizada monetariamente a partir de 4/9/1999:
	"a) ausência de aplicação financeira dos recursos federais transferidos ao Município de Campina Grande/PB por força do convênio 608/1997 (Siafi 345323) , celebrado com o Ministério do Planejamento, Orçamento e Gestão (MPO) , causando prejuízo de R$ 155.486,50, correspondente à receita que deixou de ser auferida;
	b) retirada, em julho de 1998, dos recursos federais da conta específica do convênio 608/1997 (Siafi 345323) para destino não identificado, com retorno em setembro de 1999, sem qualquer correção monetária e/ou juros de mora."
5.	Devidamente citado, o ex-Prefeito alegou, em apertada síntese, que devido ao longo decurso de prazo entre a ocorrência da irregularidade e a instauração da TCE, restou prejudicado o exercício da ampla defesa; que não cabia a sua responsabilização, pois atuou como agente político; e, por fim, que o recolhimento do débito causaria enriquecimento sem causa da administração.
6.	A Secex/PB promoveu a análise da defesa apresentada e concluiu que os argumentos apresentados não eram suficientes para sanar as irregularidades, razão pela qual propôs que as presentes contas fossem julgadas irregulares, com a imputação de débito e aplicação da multa do art. 57 da Lei 8.443/1992 ao responsável. O Ministério Público junto ao TCU aquiesceu a aludida proposta.
7.	O presente feito foi incluído na pauta do Plenário de 19/6/2013, tendo a sua votação sido suspensa em virtude do pedido de vista formulado pelo eminente Ministro Raimundo Carreiro, com fulcro no art. 119 do Regimento Interno.
8.	Quando o processo encontrava-se no Gabinete do Ministro Revisor, foi protocolado pelo responsável, em 28/11/2013, expediente em que busca contrapor manifestação do Relator na Sessão Plenária, por ocasião da leitura de seu voto. Na oportunidade, juntou resumo financeiro, extratos bancários e notas fiscais pertinentes à matéria em discussão (peça 111) .
9.	Em seguida, o processo foi submetido de volta ao Ministro Relator, que, posteriormente, emitiu despacho em que se declarou suspeito para relatar o processo, nos termos do art. 135 do Código de Processo Civil c/c o art. 151, parágrafo único, do Regimento Interno do TCU.
10.	Ato contínuo, fui designado, por sorteio, o novo relator do feito, cabendo-me, portanto, dar continuidade ao exame do processo.
II
11.	De início, cabe ressaltar que em razão da declaração de suspeição do relator original, ocorrida após pedido de vista do art. 119 do Regimento Interno, o voto por ele proferido deve ser tornado sem efeito. Sendo assim, todos os atos processuais posteriores, ocorridos na etapa de julgamento, devem ser tornados insubsistentes, inclusive o pedido de vista do insigne Ministro Revisor, que, por óbvio, pode exercer novamente todas as suas atribuições regimentais por ocasião do novo julgamento.
12.	Com relação aos elementos novos carreados aos autos pelo Sr. Cássio Rodrigues da Cunha Lima (peça 111) , trago as seguintes considerações.
13.	Conforme se depreende do conteúdo do expediente, observo que o responsável, por meio de seu procurador, buscou contrapor argumento exposto pelo Ministro Walton Alencar em seu voto. Após reproduzir a fala do Relator, juntou documentos novos com vistas a sanar suposta falha ocorrida em sua defesa, identificada no voto proferido na ocasião.
14.	Sobre o assunto, entendo que, após o início da fase de discussão, estabelecida na forma do art. 106 do Regimento Interno do TCU (RI/TCU) , não é mais possível a intervenção da parte no processo e, portanto, a juntada de elementos e documentos novos. Por óbvio, tal vedação se aplica, com muito mais razão, à fase de votação, na medida em que, nessa ocasião, já houve a leitura do voto do ministro Relator.
15.	Conforme o art. 168 do RI/TCU, as partes poderão produzir sustentação oral, após a apresentação, ainda que resumida, do relatório e antes da leitura do voto resumido do relator. Segundo o § 3º do aludido dispositivo, após o pronunciamento, se houver, do representante do Ministério Público, a parte ou seu procurador falará uma única vez, podendo, no máximo, haver uma prorrogação do tempo, em razão da complexidade da matéria.
16.	Depois disso, o responsável ou o seu advogado somente pode falar para esclarecimento de matéria de fato, conforme o § 8º do art. 168 do RI/TCU, ou trazer elementos de forma escrita para esclarecer questão preliminar sobre falta ou impropriedade sanável, se o Tribunal decidir converter o julgamento ou apreciação em diligência, nos termos do art. 116, § 1º, do RI/TCU. 
17.	Neste último caso, contudo, a parte somente pode apresentar os elementos solicitados pelo Tribunal, consoante a diligência que lhe for encaminhada, que deve se ater à matéria preliminar, nunca à questão de mérito, na medida em que a juntada de documentos novos somente é permitida até o término da etapa de instrução, a teor do art. 160, § 1º, do RI/TCU.
18.	Por óbvio, tais disposições podem ser flexibilizadas, uma vez que vige, no sistema processual do Tribunal, o princípio do formalismo moderado e da verdade real. Porém, tal mitigação não deve ocorrer a ponto de permitir que a parte contraponha os fundamentos de decidir expostos pelo relator em seu voto, pois se o fizer, além de violar regras claras do processo do Tribunal, em detrimento do princípio do devido processo legal, implicará a admissão de uma espécie de "sustentação escrita", em complemento à feita de forma oral, em arrepio à ideia de isonomia processual, pois constituirá privilégio indevido.
19.	Dessa forma, sou da opinião de que não cabe a juntada de elementos novos, ainda que a título de memorial, depois de iniciada a fase de votação, devendo as peças eventualmente protocoladas serem desconsideradas pelo Tribunal, por ocasião da continuidade do julgamento, a menos que se refiram à matéria estritamente de fato, busquem esclarecer dúvida surgida por ocasião do julgamento, não constituam documentos já solicitados na etapa de instrução ou que deveriam ter sido juntados na defesa e não requeiram, por fim, nova instrução processual. 
20.	O princípio do formalismo moderado e da verdade real devem conviver harmonicamente com o princípio do devido processo legal e da isonomia processual.
21.	Porém, no presente caso concreto, como o voto do Ministro Walton Alencar foi tornado sem efeito e, portanto, houve o retorno do processo à fase anterior ao julgamento, recebo, na condição de novo Relator, os elementos de que tratam a peça 111 como memorial, conforme o art. 160, § 1º, do RI/TCU.
III
22.	Quanto ao mérito, compreendo, na linha dos pronunciamentos anteriores, que o responsável foi devidamente notificado das irregularidades, pela autoridade administrativa competente, em prazo inferior a dez anos, contado da data das ocorrências. Sendo assim, não cabe o argumento de que estas contas especiais deveriam ser arquivadas, consoante previsto na IN-TCU 56/2007, vigente à época da instauração do feito, e na IN-TCU 71/2012, que substituiu a referida norma.
23.	Também não merece prosperar a alegação de que a atuação do responsável deu-se exclusivamente na condição de agente político, uma vez que, como demonstrado na instrução da Secex/PB, cuja análise incorporo como razão de decidir, o ex-Prefeito, além de negligenciar seu dever de zelar pela regularidade da aplicação dos recursos, participou ativamente da gestão administrativa do convênio.
24.	Nesse sentido, ressalto que o próprio responsável solicitou os recursos federais, assinou o termo de convênio - onde encontram-se explicitamente esclarecidos todos os deveres do convenente - e deles prestou contas, praticando, pois, vários atos no processo. Esses fatos, por si só, jogam por terra qualquer alegação da ausência de atuação do prefeito no setor, não assistindo, portanto, razão ao defendente.
25.	Transcreve-se trecho da instrução elaborada no âmbito da Secex/PB (peça 101) , verbis:
	"43. No subtópico seguinte, com base nos documentos constantes dos autos, passa-se a analisar se a atuação do ex-prefeito se deu apenas no âmbito político. 
44. Na sequência, será também analisada a relevância dos valores em questão para o município de Campina Grande/PB na época. No caso de se concluir pela baixa relevância, entende-se que é mitigada a responsabilidade do ex-gestor. Por outro lado, caso a quantia transferida mostre-se relevante, trata-se de um agravante para o ex-prefeito, que deveria ter atuado com maior zelo de forma a garantir que os recursos transferidos pela União fossem geridos da forma estabelecida no convênio e na IN/STN 1/2007.
a)	 Da atuação do ex-prefeito em atos administrativos
45. Preliminarmente, ressalta-se que esses argumentos foram avaliados no âmbito do MPOG e não foram acatados. O Ministério se manifestou nos seguintes termos (peça 68, fl. 5) :
5.4. Quanto às alegações de defesa apresentadas pelos representantes legais do Sr. Cássio Rodrigues da Cunha Lima, resumidas nos subitens 4.8.1 e 4.11.1 anteriores, concluímos que não foram suficientes para sanar a irregularidade antes caracterizada.
5.4.1. Com relação à solicitação de eximir o ex-Prefeito da responsabilidade pelas irregularidades apuradas na execução do instrumento, entendemos ser inviável uma vez que não existe no termo de Convênio qualquer indicação de interveniente ou executor diverso.
46. A Secex/PB, no pronunciamento que contou com anuência do Exmo. Ministro-Relator, avaliou essa questão nos seguintes termos (peça 87, fl. 3) :
'16. Em defesa promovida na fase interna da tomada de contas especial (peças 39 e 62) , o ex-prefeito pediu sua exclusão da relação processual, sob a tese de que era agente político e que, como tal, não fora ordenador de despesa, mas que apenas assumiu a posição de subscritor do convênio e as obrigações de cumprir as metas pactuadas e de prestar contas.
17. Referido pleito merece ser rejeitado, porquanto dito argumento não afasta a responsabilidade do ex-prefeito de comprovar a boa e regular aplicação dos recursos transferidos pela União, pois, ao subscrever o convênio, ele assumiu, perante o concedente, obrigações de natureza pecuniária, devendo, em relação a estas, honrar o fiel cumprimento, ainda que os atos de despesa tenham sido praticados por agentes subordinados, os quais, cabe advertir, incumbia ao responsável supervisionar. Com efeito, o instrumento da delegação de competência não retira a responsabilidade de quem delega, visto que remanesce a responsabilidade hierárquica e fiscal no nível delegante em relação aos atos do delegado. Essa é a compreensão materializada nos Acórdão 3041/2006-TCU-Segunda Câmara) , 3.622/2007 e 3.075/2011 (1ª Câmara) . 
18. Visando dirimir quaisquer dúvidas sobre o posicionamento do TCU quanto a esse tema, trazemos à colação as decisões abaixo: (...) '
47. O defendente não se manifestou objetivamente a respeito da análise da Secex/PB.
48. Da análise do conteúdo do processo, observa-se que o responsável assinou vários documentos relacionados ao convênio (além da assinatura do convênio em si; peça 6, fl. 13) . O então prefeito assinou ofícios pleiteando recursos para o convênio (peça 2, fl. 1; peça 11, fl. 1) , plano de trabalho (peça 2, fl. 9) , ofício solicitando prorrogação de prazo (peça 8, fl. 776) e termo aditivo de prorrogação do convênio (peça 3, fl. 3) , entre outros. Portanto, o ex-prefeito tinha ciência de que a obra havia atrasado e, consequentemente, de que o recurso não havia sido gasto. Em fev/1999 (peça 8, pág. 776) , o então prefeito assinou o ofício 033-GP, solicitando ao concedente a prorrogação da vigência do ajuste por mais um ano e alegando, dentre outras razões, demora na desapropriação das áreas alagadas e na realização da licitação. Nessa data os recursos já estavam fora da conta específica do convênio, visto que foram retirados em jul/1998 e só retornaram em set/1999. Pode-se concluir pela responsabilidade do ex-prefeito pela ocorrência do débito em apreço.
49. Depois de reiterada cobrança do concedente, o ex-prefeito encaminhou, intempestivamente, a prestação de contas (peça 15, fl. 1) . Os documentos constantes da prestação de contas (peça 20) , que, em tese, deveriam comprovar a boa e regular aplicação dos recursos, também demonstram a atuação do ex-gestor em atos administrativos. Consta a sua assinatura como "executor" em documentos como relatório de execução físico-financeira (peça 20, fl. 2) , relatório de execução da receita e despesa (peça 29, fl. 3) , relação de pagamentos (peça 29, fl. 4) , contrato de execução da obra (peça 20, fl. 20) , relatório de cumprimento do objeto (peça 21, fl. 13) , termo de aceitação definitiva da obra (peça 21, fl. 15) . Outra pessoa que assina alguns documentos da prestação de contas, além do Sr. Cássio Cunha Lima, é o Sr. Bernard Cunha Lima, como secretário da fazenda, com assinaturas ao lado das do prefeito. 
50. Com efeito, o teor do ofício 033-GP, de fev/1999 (peça 8, pág. 776) , somado aos demais atos praticados pelo ex-prefeito na execução do convênio, demonstra que ele praticou atos administrativos e tinha ciência dos acontecimentos relacionados à aplicação dos recursos da avença em tela. Portanto, tem-se demonstrado que o então prefeito teve atuação no âmbito administrativo na execução do convênio em análise.
51. Feita essa análise, de forma complementar, passa-se a avaliar a relevância dos valores em questão para o município de Campina Grande/PB, na época. 
b)	Da relevância dos valores repassados pela União
52. Para efetuar a análise da relevância dos valores envolvidos, adotou-se a seguinte metodologia: (i) obtiveram-se dados sobre todos os convênios da União com a prefeitura desde jan/1996, em consulta ao Portal da Transparência do Governo Federal; (ii) consideram-se os convênios que estavam vigentes no período de jul/1998 a set/1999 (período questionado) ; (iii) para os convênios mais relevantes, em consulta ao Siafi, avaliaram-se os valores das transferências efetuadas pelo Governo Federal ao município; (iv) de forma complementar, buscaram-se informações dos investimentos municipais previstos na lei orçamentária da prefeitura no período (orçamento municipal de 1997) . As evidências constam nas peças 8 e 100.
53. Da análise efetuada, verificou-se a relevância do convênio para a prefeitura, uma vez que o valor conveniado representava o 3º maior convênio com o Governo Federal no período (de um total de 20 convênios) e a transferência de recursos efetuada pela União foi a maior de todas recebidas pelo município no período.
54. Com relação ao orçamento municipal, tem-se que o valor total para investimento previsto no município foi de R$ 22,7 milhões. O valor do convênio em análise (R$ 1,1 milhão) corresponde a 5% do total de investimentos previstos na lei orçamentária municipal. A título ilustrativo, todas as despesas previstas para a secretaria municipal de saúde totalizaram R$ 2,3 milhões (peça 8, fl. 5) .
55. Portanto, tem-se demonstrada a relevância da transferência em análise. Era de se esperar que o então prefeito, que assinou vários documentos administrativos, no mínimo cobrasse explicações do setor responsável a respeito do destino tomado para o recurso durante o período de jul/1998 a set/1999 (superior a um ano) . Não demonstrando que o fez, pode-se concluir que a retirada dos recursos da conta específica do convênio tinha sua autorização.
56. Não consta dos autos qualquer documento em sentido contrário. Ressalta-se que o concedente apontou de forma explícita a ausência no convênio de outro responsável, como indicação de interveniente ou executor diverso (peça 68, fl. 5) . Quando instado a se manifestar sobre a irregularidade, o responsável não apresentou nada a esse respeito, limitando-se a informar que não era razoável lhe responsabilizar, visto que atuou apenas como agente político.
57. A Secex/PB assim se posicionou a respeito (peça 87, fl. 5) :
'20. Isentar administradores públicos de quaisquer irregularidades acontecidas na gestão de recursos transferidos pela União por força de convênio, contrato de repasse ou outro instrumento congênere apenas por se tratar de agente político é dar carta branca para a prática de toda e qualquer sorte de abuso contra a lei, por parte dessa classe de agente público. Não se pode olvidar, nesse sentido, que o delegado obedece ao comando do delegante e que as decisões daquele, na prática, não gozam de independência, posto seu cargo/função ser de livre nomeação e exoneração. 
21. Neste particular, então, a isenção do responsável torna-se mais improvável ainda, eis que os recursos transferidos pela União foram retirados, em sua integralidade, da conta específica do convênio e só retornaram depois de um ano. Logo, torna-se inadmissível uma possível tese de que o ex-prefeito desconhecia esse fato, mesmo porque se tratava, em 1997, de R$ 1.100.000,00, valor elevadíssimo em relação, inclusive, ao então orçamento do município de Campina Grande/PB.'
	58. Resta demonstrada a relevância dos valores envolvidos e a ausência de cautela do então gestor no manuseio desses recursos."  (grifo nosso) 
26.	De todo o exposto, manifesto minha concordância com a tese da Secex/PB no sentido de que, no presente caso concreto, o agente político em questão praticou diversos atos administrativos e falhou no dever funcional de fiscalizar os atos praticados por seus subordinados, especialmente em razão da magnitude dos valores repassados.
27.	Com relação ao argumento de que a devolução do débito implicaria enriquecimento sem causa do Município, entendo, em linha de consonância com a unidade técnica, que essa tese não merece ser acolhida, porquanto, como será exposto adiante, o gestor não demonstrou como o Município se beneficiou dos recursos ou da ocorrência das irregularidades.
28.	Ademais, mesmo que tivesse havido tal prova, o que se afirma por hipótese, a inclusão do ex-Prefeito no rol de responsáveis se justificaria por terem sido evidenciados o nexo causal entre a deficiente gestão da avença, por parte do defendente, e o prejuízo apurado nos autos, a sua culpa, na modalidade "contra legalidade" e o dano aos cofres do Tesouro Nacional, decorrente da ausência de aplicação financeira dos recursos federais. 
29.	Com relação ao argumento de que o município se beneficiou dos valores em tela, trazido no memorial, registro, à luz da jurisprudência do TCU, que a imputação de débito solidário a entes públicos signatários de convênios requer a efetiva comprovação de que eles foram beneficiários dos valores despendidos em desacordo com a legislação reitora da espécie.
30.	Todavia, no caso em exame, entendo que não há prova que a municipalidade, de fato, se beneficiou dos recursos federais em tela, uma vez que, além de não existir qualquer documento que indique que os recursos entraram na conta geral da Prefeitura, não há qualquer evidência da destinação dos aludidos valores, ou seja, de como eles foram despendidos pela Municipalidade.
31.	Para incluir o Município de Campina Grande no rol de responsáveis, seria necessário comprovar que tais recursos foram efetivamente utilizados para o pagamento da folha municipal ou para outra finalidade que houvesse beneficiado o Município, o que não foi demonstrado nos autos, haja vista a ausência dos extratos bancários das contas destinatárias e, ainda, de outros documentos que permitissem o estabelecimento preciso de nexo causal entre os dispêndios e os débitos ocorridos nas contas.
32.	No caso, ressalto que os documentos apresentados a título de memorial - extrato da conta do convênio, notas de empenho e notas fiscais - não fazem prova de que os recursos sacados da conta específica foram utilizados em proveito do Município, muito pelo contrário, não permitem, minimamente, que se estabeleça a menor ligação entre eles.
33.	Outrossim, mesmo que ficasse demonstrado que o Município se beneficiou dos recursos em exame, o que se admite apenas por hipótese, tal situação não implicaria a alteração na situação processual do Sr. Cássio Rodrigues Cunha Lima, uma vez que, segundo a parte final do art. 3º da Decisão Normativa 57/2004, o Tribunal pode ainda assim condenar solidariamente o agente público responsável pela irregularidade e/ou lhe cominar multa.
34.	No caso em exame, compreendo que o débito deve, sim, ser imputado ao Sr. Cássio Rodrigues Cunha Lima, independentemente da responsabilidade do Município, porquanto resta assente que o ex-Prefeito deu causa ao prejuízo apurado nos autos, na medida em que geriu de forma deficiente a avença, ao permitir a retirada dos recursos da conta específica do convênio, no montante de R$ 1.100.000,00, e o posterior retorno, quinze meses depois, sem qualquer rendimento financeiro.
35.	Sendo assim, a única consequência da eventual prova do benefício do Município seria a sua inclusão no rol de responsáveis pelo presente débito, em solidariedade ao ex-Prefeito, o que não aproveitaria ao responsável, por dizer respeito apenas ao credor, in casu, o Tesouro Nacional.
36.	Nesse passo, cabe destacar que a jurisprudência do Tribunal é firme no sentido de que o instituto da solidariedade passiva visa a favorecer única e exclusivamente o credor, não consistindo, sob ângulo algum, direito subjetivo do devedor (Acórdão 2552/2009-TCU-Plenário; 1.826/2006; 2.707/2006 e 3.244/2007, todos da 1ª Câmara; e 1.489/2005 - 2ª Câmara) .
37.	Dessa forma, reputo correta a responsabilização do ex-Prefeito, na forma sugerida pela unidade técnica.
38.	Por inexistir nos autos elementos que atestem a boa-fé do responsável, adequada a proposta de julgar irregulares, desde logo, as contas do Sr. Cássio Rodrigues da Cunha Lima, com a consequente imputação de débito e da multa do art. 57 da Lei 8.443/1992. Diante da gravidade da conduta e das circunstâncias relatadas nos autos, fixo o valor da sanção em R$ 30.000,00 (trinta mil reais) .
39.	Ante todo o exposto, anuindo os pronunciamentos anteriores, VOTO por que seja adotada a deliberação que ora submeto a este Colegiado:
                 9.1.com fundamento nos arts. 1º, inciso I; 16, inciso III, alíneas "b" e "c"; 19 e 23, inciso III, todos da Lei nº 8.443/1992, julgar irregulares as contas do Sr. Cássio Rodrigues da Cunha Lima e condená-lo ao pagamento da importância de R$ 155.486,50 (cento e cinquenta e cinco mil, quatrocentos e oitenta e seis reais e cinquenta centavos) , atualizada monetariamente e acrescida dos juros de mora, calculada a partir de 4/9/1999;
	9.2. fixar o prazo de 15 (quinze) dias, a contar da data da notificação, para que o responsável de que trata o subitem anterior comprove, perante o Tribunal, o recolhimento da referida quantia aos cofres do Tesouro Nacional, nos termos do art. 23, inciso III, alínea "a", da Lei 8.443/1992 c/c o art. 214, inciso III, alínea "a", do Regimento Interno do TCU (RI/TCU) ;
	9.3. aplicar ao responsável indicado no subitem 9.1 a multa prevista no art. 57, da Lei 8.443/1992, no valor de R$ 50.000,00 (cinquenta mil reais) ;
	9.4. fixar o prazo de 15 (quinze) dias, a contar da data da notificação, para que o responsável de que trata o subitem anterior comprove, perante o Tribunal, o recolhimento da referida quantia aos cofres do Tesouro Nacional, nos termos do art. 23, inciso III, alínea "a", da Lei 8.443/1992 c/c o art. 214, inciso III, alínea "a", do Regimento Interno do TCU (RI/TCU) ;
	9.5. autorizar a cobrança judicial das dívidas, caso não atendidas as notificações, nos termos do art. 28, inciso II, da Lei 8.443/1992;
	9.6. autorizar, desde já, caso venha a ser solicitado, o parcelamento das dívidas em até 36 (trinta e seis) parcelas mensais, nos termos do art. 217 do RI/TCU, com a incidência sobre cada parcela dos devidos encargos legais até o efetivo pagamento, esclarecendo que a falta de pagamento de qualquer parcela importará no vencimento antecipado do saldo devedor (§ 2º do art. 217 do RI/TCU) ;
	9.7. dar ciência da presente deliberação, assim como do Relatório e do Voto que a fundamentam, ao responsável, ao Município de Campina Grande - PB e ao Ministério do Planejamento, Orçamento e Gestão;
9.8. remeter cópia do acórdão, bem como do relatório e voto que o fundamentam, à Procuradoria da República no Estado do Paraíba, para a adoção das providências cabíveis, nos termos do art. 16, § 3º, da Lei nº 8.443/92, c/c o art. 209, § 7º, do Regimento Interno.
TCU, Sala das Sessões Ministro Luciano Brandão Alves de Souza, em 3 de dezembro de 2014.
BENJAMIN ZYMLER
Relator

Em face da retomada da discussão do presente feito, após dois pedidos de vista formulados em 3/12/2014 e 2/9/2015, trago à consideração de meus pares este voto complementar.
2.	Cuidam os autos de tomada de contas especial instaurada pelo Ministério do Planejamento Orçamento e Gestão (MPOG) , em desfavor do Sr. Cássio Rodrigues Cunha Lima, ex-prefeito de Campina Grande/PB, em razão da ausência de aplicação financeira dos recursos federais transferidos ao município de Campina Grande/PB por força do convênio 608/1997 (Siafi 345323) .
3.	A referida avença tinha por objeto a construção do açude Santa Glória em Campina Grande. Para a consecução do empreendimento, foi prevista a utilização de R$ 1.100.000,00, sendo R$ 1.000.000,00 de responsabilidade da União e o restante correspondente à contrapartida do município.
4.	Submetidos os autos a este Tribunal, foi ordenada, por força do despacho do eminente Ministro Walton Alencar, então Relator do processo (peça 90) , a citação do Sr. Cássio Rodrigues da Cunha Lima, ex-prefeito municipal de Campina Grande/PB, para que apresentasse alegações de defesa sobre os fatos relacionados a seguir e/ou recolhesse aos cofres do Tesouro Nacional a quantia original de R$ 155.486,40, atualizada monetariamente a partir de 4/9/1999:
"a) ausência de aplicação financeira dos recursos federais transferidos ao Município de Campina Grande/PB por força do convênio 608/1997 (Siafi 345323) , celebrado com o Ministério do Planejamento, Orçamento e Gestão (MPO) , causando prejuízo de R$ 155.486,50, correspondente à receita que deixou de ser auferida;
b) retirada, em julho de 1998, dos recursos federais da conta específica do convênio 608/1997 (Siafi 345323) para destino não identificado, com retorno em setembro de 1999, sem qualquer correção monetária e/ou juros de mora."
5.	Devidamente citado, o ex-prefeito alegou, em apertada síntese, que
a)	devido ao longo decurso de prazo entre a ocorrência da irregularidade e a instauração da TCE, restou prejudicado o exercício da ampla defesa; 
b)	não cabia a sua responsabilização, pois atuou como agente político; e
c)	o recolhimento do débito causaria enriquecimento sem causa da administração.
6.	A Secex-PB promoveu a análise da defesa apresentada e concluiu que os argumentos apresentados não eram suficientes para sanar as irregularidades, razão pela qual propôs que as presentes contas fossem julgadas irregulares, com a imputação de débito e aplicação da multa do art. 57 da Lei 8.443/1992 ao responsável. O Ministério Público junto ao TCU aquiesceu à aludida proposta.
II
7.	Conforme visto, o processo trata de irregularidade de difícil objeção, considerando as normas aplicáveis à gestão de convênios e instrumentos congêneres: a retirada de recursos da conta específica, sem o propósito de custear despesas da avença, e a posterior devolução dos valores sem a devida correção monetária, cerca de um ano depois.
8.	Justamente por essa razão, as questões controvertidas nos autos, segundo os próprios argumentos da defesa, dizem respeito à ocorrência de prejuízo à ampla defesa, à ausência de responsabilidade do ex-prefeito de Campina Grande/PB, em face de sua condição de agente político, e ao enriquecimento sem causa da administração pública.
9.	Com relação ao argumento trazido na letra "a" do item 5, verifico que o responsável foi devidamente notificado das irregularidades pela autoridade administrativa competente, em prazo inferior a dez anos, contado da data da ocorrência. 
10. 	Conforme exposto pela Secex-PB, entre a consumação da irregularidade (agosto e setembro/1999) e a primeira notificação do gestor (11/8/2005 - peça 26) , passaram-se menos de seis anos. Ademais, houve outras notificações do ex-prefeito, consubstanciadas nos ofícios 795, de 8/12/2005, 713, de 27/12/2005, 304, de 24/5/2006, 19/9/2006, 72, de 30/6/2009 (peças 26, 44, 50, 51, 57 e 69) .
11.	Tal quadro fático implica dizer que houve interrupção da contagem do prazo decenal para a instauração da tomada de contas especial, tendo sido atendidas as disposições dos §§ 4° e 5º da IN/TCU 56/2007. Com isso, não cabe o argumento de que estas contas especiais deveriam ser arquivadas, por inexistir, no presente caso, nenhuma violação às normas de regência da matéria nem aos princípios do contraditório e da ampla defesa.
12.	Em sua declaração de voto, o Ministro Raimundo Carreiro acolhe as alegações trazidas nas letras "b" e "c" do item 5 supra.
13.	Com relação ao assunto, não merece prosperar a assertiva de que a atuação do responsável se deu exclusivamente na condição de agente político, uma vez que, como demonstrado na instrução da Secex-PB, cuja análise incorporo como razão de decidir, o ex-prefeito, além de negligenciar seu dever de zelar pela regularidade da aplicação dos recursos, participou ativamente da gestão administrativa do convênio.
14.	A questão foi enfrentada e rebatida pela unidade técnica, sendo oportuno colacionar a análise realizada, que demonstra a prática de vários atos administrativos pelo Sr. Cássio Rodrigues da Cunha Lima, durante a execução do convênio, e a sua ciência dos acontecimentos relacionados à aplicação dos recursos em exame:
"48. Da análise do conteúdo do processo, observa-se que o responsável assinou vários documentos relacionados ao convênio (além da assinatura do convênio em si; peça 6, fl. 13) . O então prefeito assinou ofícios pleiteando recursos para o convênio (peça 2, fl. 1; peça 11, fl. 1) , plano de trabalho (peça 2, fl. 9) , ofício solicitando prorrogação de prazo (peça 8, fl. 776) e termo aditivo de prorrogação do convênio (peça 3, fl. 3) , entre outros. Portanto, o ex-prefeito tinha ciência de que a obra havia atrasado e, consequentemente, de que o recurso não havia sido gasto. Em fev/1999 (peça 8, pág. 776) , o então prefeito assinou o ofício 033-GP, solicitando ao concedente a prorrogação da vigência do ajuste por mais um ano e alegando, dentre outras razões, demora na desapropriação das áreas alagadas e na realização da licitação. Nessa data os recursos já estavam fora da conta específica do convênio, visto que foram retirados em jul/1998 e só retornaram em set/1999. Pode-se concluir pela responsabilidade do ex-prefeito pela ocorrência do débito em apreço.
49. Depois de reiterada cobrança do concedente, o ex-prefeito encaminhou, intempestivamente, a prestação de contas (peça 15, fl. 1) . Os documentos constantes da prestação de contas (peça 20) , que, em tese, deveriam comprovar a boa e regular aplicação dos recursos, também demonstram a atuação do ex-gestor em atos administrativos. Consta a sua assinatura como "executor" em documentos como relatório de execução físico-financeira (peça 20, fl. 2) , relatório de execução da receita e despesa (peça 29, fl. 3) , relação de pagamentos (peça 29, fl. 4) , contrato de execução da obra (peça 20, fl. 20) , relatório de cumprimento do objeto (peça 21, fl. 13) , termo de aceitação definitiva da obra (peça 21, fl. 15) . Outra pessoa que assina alguns documentos da prestação de contas, além do Sr. Cássio Cunha Lima, é o Sr. Bernard Cunha Lima, como secretário da fazenda, com assinaturas ao lado das do prefeito. 
50. Com efeito, o teor do ofício 033-GP, de fev/1999 (peça 8, pág. 776) , somado aos demais atos praticados pelo ex-prefeito na execução do convênio, demonstra que ele praticou atos administrativos e tinha ciência dos acontecimentos relacionados à aplicação dos recursos da avença em tela. Portanto, tem-se demonstrado que o então prefeito teve atuação no âmbito administrativo na execução do convênio em análise."  (grifos acrescidos) .
15.	Ademais, é oportuno destacar o exame empreendido pela Secex-PB quanto à materialidade do convênio no contexto do município de Campina Grande/PB, a revelar que o ex-prefeito, ao praticar diversos atos administrativos e ter ciência dos acontecimentos pertinentes à execução da avença, agiu, no mínimo, por culpa in vigilando:
"52. Para efetuar a análise da relevância dos valores envolvidos, adotou-se a seguinte metodologia: (i) obtiveram-se dados sobre todos os convênios da União com a prefeitura desde jan/1996, em consulta ao Portal da Transparência do Governo Federal; (ii) consideram-se os convênios que estavam vigentes no período de jul/1998 a set/1999 (período questionado) ; (iii) para os convênios mais relevantes, em consulta ao Siafi, avaliaram-se os valores das transferências efetuadas pelo Governo Federal ao município; (iv) de forma complementar, buscaram-se informações dos investimentos municipais previstos na lei orçamentária da prefeitura no período (orçamento municipal de 1997) . As evidências constam nas peças 8 e 100.
53. Da análise efetuada, verificou-se a relevância do convênio para a prefeitura, uma vez que o valor conveniado representava o 3º maior convênio com o Governo Federal no período (de um total de 20 convênios) e a transferência de recursos efetuada pela União foi a maior de todas recebidas pelo município no período.
54. Com relação ao orçamento municipal, tem-se que o valor total para investimento previsto no município foi de R$ 22,7 milhões. O valor do convênio em análise (R$ 1,1 milhão) corresponde a 5% do total de investimentos previstos na lei orçamentária municipal. A título ilustrativo, todas as despesas previstas para a secretaria municipal de saúde totalizaram R$ 2,3 milhões (peça 8, fl. 5) .
55. Portanto, tem-se demonstrada a relevância da transferência em análise. Era de se esperar que o então prefeito, que assinou vários documentos administrativos, no mínimo cobrasse explicações do setor responsável a respeito do destino tomado para o recurso durante o período de jul/1998 a set/1999 (superior a um ano) . Não demonstrando que o fez, pode-se concluir que a retirada dos recursos da conta específica do convênio tinha sua autorização.
56. Não consta dos autos qualquer documento em sentido contrário. Ressalta-se que o concedente apontou de forma explícita a ausência no convênio de outro responsável, como indicação de interveniente ou executor diverso (peça 68, fl. 5) . Quando instado a se manifestar sobre a irregularidade, o responsável não apresentou nada a esse respeito, limitando-se a informar que não era razoável lhe responsabilizar, visto que atuou apenas como agente político.
 (...) 58. Resta demonstrada a relevância dos valores envolvidos e a ausência de cautela do então gestor no manuseio desses recursos.'  (grifo nosso) .
16.	Dos excertos colacionados, é importante realçar que o prefeito pediu prorrogação de prazo do convênio, em razão da demora na conclusão das desapropriações, justamente quando os recursos estavam fora da conta do específica da avença. Em meu juízo, isso demonstra que o gestor estava a par do que estava acontecendo no bojo do convênio e que não tomou as medidas necessárias de supervisão, numa perspectiva bastante benevolente.
17.	Sendo assim, manifesto mais uma vez minha concordância com a análise da unidade técnica no sentido de que, no presente caso concreto, o Sr. Cássio Rodrigues da Cunha Lima praticou diversos atos administrativos durante a execução do convênio, tinha plena ciência das circunstâncias de sua realização e falhou no dever funcional de fiscalizar os atos praticados por seus subordinados, especialmente em razão da magnitude dos valores repassados.
18.	Com relação ao argumento de que a devolução do débito implicaria enriquecimento sem causa do município, entendo, em linha de consonância com a unidade técnica, que essa tese não merece ser acolhida.
19.	Conforme o extrato da conta específica, depois do repasse do montante de R$ 1.000.000,00 pela União, em 14/7/1998, houve débitos de R$ 325.000,00, R$ 175.000,00, R$ 250.000,00 e R$ 250.000,00, em 15, 23 e 31/7/1998 e 27/8/1998. Nessa época, a execução do objeto do convênio ainda não havia sido iniciada. 
20.	Em agosto e setembro de 1999, houve créditos na conta do convênio que totalizaram R$ 1.100.000,00, ou seja, o montante outrora retirado da conta específica, sem qualquer correção, acrescido da contrapartida municipal. Tais valores foram então usados para efetuar os pagamentos à empresa responsável pela realização do objeto da avença. 
21.	Reproduzo a seguir excertos dos extratos bancários com as observações realizadas pela Secex-PB em seu exame:
"Figura 1: Extrato da conta do convênio (mês de jul/1998) 
 
Obs.: (i) a movimentação referente à data-contábil 14/7/1998 representa a transferência da União para a conta do convênio (o valor e a data correspondem aos registros do Siafi) ; (ii) as movimentações referentes à datas 15, 23 e 31/7/1998 representam saída de recursos da conta (não é informada a destinação dos recursos) .
Figura 2: Extrato da conta do convênio (mês de ago/1998) 
 
Obs.: a movimentação referente à data-contábil 27/8/1998 representa saída de recursos da conta (não é informada a destinação dos recursos) . Esse débito, acrescidos dos débitos apresentados na Figura 1 totalizam R$ 1.000.000,00 (valor total transferido pela União) .
Figura 3: Extrato da conta do convênio (mês de ago/1999; um ano depois) 
 
Obs.: as movimentações referentes à data 19/8/1999 representam (i) entrada de recursos na conta do convênio (R$ 250.000,00; não é indicada a origem do recurso) e (ii) saída para pagamento (R$ 210.609,88; o valor e a data correspondem ao indicado na prestação de contas para pagamento da empresa contratada, conforme peça 20, fl. 4) .
Figura 4: Extrato da conta do convênio (mês de set/1999) 
 
Obs.: (i) as movimentações referentes à data 3/9/1999 representam entrada de recursos na conta do convênio (R$ 100.000,00 e R$ 750.000,00; não é indicada a origem do recurso) e saída para pagamento (R$ 100.000,00 e R$ 789.390,12; os valores e a data correspondem ao indicado na prestação de contas para pagamento da empresa contratada, conforme peça 20, fl. 4) ; (ii) da totalização dos créditos e débitos relatados, tem-se que houve crédito de R$ 1.100.000,00 na conta, que corresponde ao valor total do convênio (incluindo a contrapartida municipal) , e que esse valor foi integralmente transferido à empresa contratada (URBEMA - empresa municipal responsável pela obra) ; (iii) não se identificou justificativa para o crédito no valor de R$ 850.000,00 e posterior débito desse valor."
22.	É importante ressaltar que não há nenhuma identificação da conta de destino dos valores inicialmente retirados nem da de origem dos recursos posteriormente retornados à conta específica. 
23.	Além de não existir qualquer documento que indique que os recursos entraram na conta geral da prefeitura, não há, em verdade, qualquer evidência da destinação dos aludidos valores, ou seja, de quem os usufruiu e com que finalidade. 
24.	Da mesma forma, os documentos apresentados a título de memorial - extrato da conta do convênio, notas de empenho e notas fiscais - não fazem prova de que os recursos sacados da conta específica foram utilizados em proveito do município, muito pelo contrário, não permitem, minimamente, que se estabeleça a menor ligação entre eles.
25.	Desse modo, não cabe falar que a devolução do débito implicaria enriquecimento sem causa do município, porquanto não há nenhuma evidência nos autos de que o ente municipal se beneficiou dos recursos ou da ocorrência das irregularidades; 
26.	Ademais, mesmo que ficasse demonstrado que o município se beneficiou dos recursos em exame, o que se admite apenas por hipótese, tal situação não implicaria a alteração na situação processual do Sr. Cássio Rodrigues Cunha Lima, uma vez que, segundo a parte final do art. 3º da Decisão Normativa 57/2004, o Tribunal pode ainda assim condenar solidariamente o agente público responsável pela irregularidade e/ou lhe cominar multa.
27.	Na situação em exame, compreendo que o débito deve, sim, ser imputado ao Sr. Cássio Rodrigues Cunha Lima, independentemente de uma hipotética responsabilidade do município, porquanto resta assente que o ex-prefeito deu causa ao prejuízo apurado nos autos, na medida em que geriu de forma deficiente a avença, ao permitir a retirada dos recursos da conta específica do convênio, no montante de R$ 1.000.000,00, e o seu posterior retorno, cerca de um ano depois, sem qualquer rendimento financeiro.
28.	Em sua declaração de voto, o Ministro Raimundo Carreiro aduz "que a jurisprudência desta Corte de Contas é no sentido de que não cabe cobrar do responsável o valor correspondente aos rendimentos que seriam auferidos caso os recursos tivessem sido aplicados no mercado financeiro".
29.	Nesse sentido, transcreve excerto do voto condutor do Acórdão 1259/2010-TCU-Segunda Câmara, de autoria do Ministro-Substituto Augusto Sherman, segundo o qual não se deveria imputar " (...) débito pelo montante que 'deveria ser obtido se os recursos tivessem sido aplicados no mercado financeiro', mas sanção deste Tribunal ao gestor descumpridor da norma, a depender das circunstâncias do caso concreto".
30.	Partindo dessa premissa, o revisor concluiu que não havia, no presente processo, " (...) sequer os elementos necessários a respaldar a aplicação da multa, porquanto o objeto do convênio foi integralmente cumprido, não tendo, portanto, havido prejuízos nem para o Erário federal nem para o municipal nem, muito menos, para a população local, pois se beneficiou da plena execução do objeto do convênio".
31.	Com relação ao assunto, é preciso não perder de vista que o Sr. Cássio Rodrigues Cunha Lima não foi arrolado nos autos pela mera ausência de aplicação dos recursos do convênio no mercado financeiro, mas, também e principalmente, pela retirada, em julho de 1998, dos recursos da conta específica avença para destino não identificado, com retorno em agosto e setembro de 1999, sem qualquer correção monetária e/ou juros de mora.
32. 	Uma coisa é deixar o dinheiro na conta específica do convênio sem render, durante o período que a avença permaneceu sem execução, e outra, muito diferente, é transferi-lo voluntariamente para uma conta de destino incerto e retorná-lo mais de um ano depois sem qualquer rendimento. Aqui, mostra-se evidente a vontade preordenada de dar outra destinação ao dinheiro repassado pela União, o que, além de violar as normas de regência do convênio, vai de encontro a princípios elementares aplicáveis à gestão da coisa pública.
33.	Em situações do tipo, é usual na jurisprudência desta Casa a imputação do débito pela totalidade dos valores retirados da conta específica, em função da perda do nexo causal entre as despesas realizadas e o montante originalmente transferido pela União. A título de exemplo cito os Acórdão 344/2015-TCU-Plenário (relator Ministro Walton Alencar) , 9174/2011-1ª Câmara (relator Ministro-Substituto Marcos Bemquerer) , 3.948/2014-1ª Câmara (relator Ministro Walton Alencar) e 2.368/2007-1ª Câmara (relator Ministro Raimundo Carreiro) .
34.	Porém, o Ministro Relator original entendeu adequado cobrar unicamente o valor correspondente à ausência de atualização financeira dos valores retirados e posteriormente devolvidos para a conta específica do convênio, acolhendo o pronunciamento da Secex-PB que imputou como prejuízo unicamente a quantia de R$ 155.486,50, correspondente aos rendimentos que deixaram de ser auferidos no objeto do convênio.
35.	Dessa forma, compreendo que a situação em análise destoa dos precedentes invocados pelo Ministro Raimundo Carreiro, uma vez que os recursos não permaneceram na conta da avença e, por conseguinte, geraram benefícios econômicos a pessoa estranha à administração pública em função da mera depreciação econômica dos valores movimentados.
36.	Esse, aliás, foi o parâmetro de análise adotado pelo diretor da unidade técnica, no pronunciamento que subsidiou o chamamento do responsável aos autos. 
"Atendo-se ao caso em foco, não existe informação quanto ao destino dado aos recursos durante o tempo em que eles permaneceram fora da conta específica, o que torna a cobrança ainda mais justa, pois basta imaginarmos que o dinheiro certamente gerou receita financeira ou econômica para outrem, que não a União".
37.	Sob uma última perspectiva, sou da opinião que o fato em análise causou, sim, prejuízo à União, pois, considerando que o objeto foi integralmente executado, mesmo sem a atualização monetária dos valores transferidos, é possível concluir que houve excesso na estipulação do valor do convênio, correspondente ao montante do débito aferido. 
38.	Tivesse o convenente mantido os recursos na conta do convênio e os aplicado em caderneta de poupança, como reza o art. 20 da IN/STN 1/1997, durante o prazo que a avença ficou sem execução, ele teria cumprido o objetivo convenial e devolvido aos cofres da União, ao final da avença, a quantia de R$ 155.486,50, a título de saldo não utilizado.  
39.	Sendo assim, reitero a proposta de condenação do Sr. Cássio Rodrigues da Cunha Lima pelo prejuízo apurado nos autos, acolhendo os pareceres unânimes da Secex-PB e do Ministério Público junto ao TCU.
40.	Diante da gravidade da conduta e das circunstâncias relatadas nos autos, a revelar grave inobservância ao dever de zelar pelo cumprimento de normas elementares incidentes sobre a gestão de convênios, julgo pertinente a aplicação de multa do art. 57 da Lei 8.443/1992. 
41.	A propósito do assunto, verifico que não houve a prescrição da pretensão punitiva na situação em análise.
42.	Considerando que os fatos imputados como irregulares ocorreram entre julho de 1998 e setembro de 1999, antes do início da vigência do novo Código Civil, o início de contagem do prazo prescricional deve ocorrer a partir deste marco temporal, a saber, 11/1/2003, conforme a ampla jurisprudência desta Casa, arrimada na interpretação dada pelo STJ em sucessivos julgados, a exemplo do REsp 838414.
43.	Desse modo, como a autorização da citação pelo relator que me antecedeu ocorreu em 8/5/2012, verifico que não houve o transcurso do prazo decenal, contado a partir de 11/1/2003. 
44.	Tendo em vista o longo lapso temporal desde a primeira vez em que submeti a matéria à análise do Plenário, entendo conveniente estabelecer novo valor para a sanção cabível ao responsável, como forma de refletir a mesma dosimetria que fiz à época.
45.	Com isso, fixo o valor da multa em R$ 50.000,00, que equivale a aproximadamente 10% do valor do débito atualizado. 
46.	Diante de todo o exposto, voto porque seja adotada a deliberação que ora submeto a este Colegiado:
	
	"9.1.com fundamento nos arts. 1º, inciso I; 16, inciso III, alíneas "b" e "c"; 19 e 23, inciso III, todos da Lei nº 8.443/1992, julgar irregulares as contas do Sr. Cássio Rodrigues da Cunha Lima e condená-lo ao pagamento da importância de R$ 155.486,50 (cento e cinquenta e cinco mil, quatrocentos e oitenta e seis reais e cinquenta centavos) , atualizada monetariamente e acrescida dos juros de mora, calculada a partir de 4/9/1999;
	9.2. fixar o prazo de 15 (quinze) dias, a contar da data da notificação, para que o responsável de que trata o subitem anterior comprove, perante o Tribunal, o recolhimento da referida quantia aos cofres do Tesouro Nacional, nos termos do art. 23, inciso III, alínea "a", da Lei 8.443/1992 c/c o art. 214, inciso III, alínea "a", do Regimento Interno do TCU (RI/TCU) ;
	9.3. aplicar ao responsável indicado no subitem 9.1 a multa prevista no art. 57, da Lei 8.443/1992, no valor de R$ 50.000,00 (cinquenta mil reais) ;
	9.4. fixar o prazo de 15 (quinze) dias, a contar da data da notificação, para que o responsável de que trata o subitem anterior comprove, perante o Tribunal, o recolhimento da referida quantia aos cofres do Tesouro Nacional, nos termos do art. 23, inciso III, alínea "a", da Lei 8.443/1992 c/c o art. 214, inciso III, alínea "a", do Regimento Interno do TCU (RI/TCU) ;
	9.5. autorizar a cobrança judicial das dívidas, caso não atendidas as notificações, nos termos do art. 28, inciso II, da Lei 8.443/1992;
	9.6. autorizar, desde já, caso venha a ser solicitado, o parcelamento das dívidas em até 36 (trinta e seis) parcelas mensais, nos termos do art. 217 do RI/TCU, com a incidência sobre cada parcela dos devidos encargos legais até o efetivo pagamento, esclarecendo que a falta de pagamento de qualquer parcela importará no vencimento antecipado do saldo devedor (§ 2º do art. 217 do RI/TCU) ;
	9.7. dar ciência da presente deliberação, assim como do Relatório e do Voto que a fundamentam, ao responsável, ao Município de Campina Grande - PB e ao Ministério do Planejamento, Orçamento e Gestão;
9.8. remeter cópia do acórdão, bem como do relatório e voto que o fundamentam, à Procuradoria da República no Estado do Paraíba, para a adoção das providências cabíveis, nos termos do art. 16, § 3º, da Lei nº 8.443/92, c/c o art. 209, § 7º, do Regimento Interno."
TCU, Sala das Sessões, em 3 de junho de 2020.
BENJAMIN ZYMLER 
Relator